ACORDAO-COMPLETO-2357544

ACÓRDÃO 2080/2019 ATA 34/2019 - PLENÁRIO

VISTOS, relatados e discutidos estes autos de Pedido de Reexame interposto contra o Acórdão 3007/2010-TCU-Plenário, de relatoria do Ministro Walton Alencar Rodrigues (confirmado em sede de embargos de declaração pelo Acórdão 364/2011-TCU-Plenário) , proferido em autos de auditoria na Petróleo Brasileiro S/A - Petrobras, destinada a avaliar os indícios de irregularidades nas obras de instalação e montagem do projeto de desenvolvimento de produção dos campos de gás de Peroá-Cangoá, na bacia do Espírito Santo, objeto do Contrato 567.2.004.02-3, firmado com a empresa Setal Engenharia, Construções e Perfurações S/A, indicados no levantamento de auditoria do Fiscobras 2004,
ACORDAM os Ministros do Tribunal de Contas da União, reunidos em Sessão Plenária, diante das razões expostas pelo Relator, em:
9.1. conhecer do pedido de reexame interposto pelos Srs. Aristóteles Bassin, José Carlos Parreira Paiva e Sérgio dos Santos Arantes, com fundamento no art. 48 c/c os arts. 32 e 33 da Lei 8.443/1992, para, no mérito, negar-lhe provimento;
9.2. dar ciência deste acórdão, bem como do relatório e do voto que o fundamentam, aos recorrentes.

Pedido de reexame contra decisão que julgou indícios de irregularidades em contrato cujo objeto era obras de instalação e montagem do projeto de desenvolvimento de produção dos campos de gás de Peroá-Cangoá, na bacia do Espírito Santo.

Petróleo Brasileiro S.A.

3. Recorrentes: Aristóteles Bassin (XXX.900.867-XX); José Carlos Parreira Paiva (XXX.863.417-XX); Sérgio dos Santos Arantes (XXX.417.367-XX).

13.1. Ministros presentes: José Mucio Monteiro (Presidente), Walton Alencar Rodrigues, Benjamin Zymler, Raimundo Carreiro (Relator), Ana Arraes, Bruno Dantas e Vital do Rêgo.
13.2. Ministro-Substituto convocado: Augusto Sherman Cavalcanti.
13.3. Ministro-Substituto presente: Marcos Bemquerer Costa.

ACORDAO-COMPLETO-2414480

Acórdão 2012/2020 - Plenário

SÉRGIO DOS SANTOS ARANTES

RAIMUNDO CARREIRO

Ministro Walton Alencar Rodrigues.

Trata-se de Pedido de Reexame interposto contra o Acórdão 3007/2010-TCU-Plenário, de relatoria do Ministro Walton Alencar Rodrigues (confirmado em sede de embargos de declaração pelo Acórdão 364/2011-TCU-Plenário) , pelos Srs. Aristóteles Bassin, José Carlos Parreira Paiva e Sérgio dos Santos Arantes (peça 63, p. 2 a 26) .
A acórdão recorrido foi proferido em autos de auditoria na Petróleo Brasileiro S/A - Petrobras, destinada a avaliar os indícios de irregularidades nas obras de instalação e montagem do projeto de desenvolvimento de produção dos campos de gás de Peroá-Cangoá, na bacia do Espírito Santo, objeto do Contrato 567.2.004.02-3, firmado com a empresa Setal Engenharia, Construções e Perfurações S/A, indicados no levantamento de auditoria do Fiscobras 2004.
A realização das audiências dos responsáveis foi determinada por meio do Acórdão 11662/2006-TCU-Plenário (rel. Ministro Ubiratan Aguiar) .  Devidamente notificados, os responsáveis, ora recorrentes, apresentaram suas razões de justificativas, algumas das quais foram rejeitadas por esta Corte de Contas, nos termos do Acórdão 3007/2010-TCU-Plenário, ora recorrido, a seguir transcrito, com os meus destaques:
	"VISTOS, relatados e discutidos estes autos de relatório de auditoria nas obras de instalação e montagem do projeto de desenvolvimento de produção dos campos de gás de Peroá-Cangoá, na bacia do Espírito Santo, objeto do Contrato 567.2.004.02-3, firmado com a empresa Setal Engenharia, Construções e Perfurações S/A.
	ACORDAM os Ministros do Tribunal de Contas da União, reunidos em Sessão do Plenário, ante as razões expostas pelo Relator e com fundamento nos artigos 1º, inciso II, e 43, parágrafo único, da Lei 8.443/1992, e 250, §§ 1º e 2º, do Regimento Interno, em:
	9.1. acolher as razões de justificativa de:
	9.1.1. Antônio Luiz Silva de Menezes, Irani Carlos Varella, João Pinheiro Nogueira Batista, José Coutinho Barbosa, Rogério Almeida Manso da Costa Reis, Roberto Moro, Luiz Antônio Martins Sampaio, José Orlando Melo de Azevedo, José Eduardo de Barros Dutra, Guilherme de Oliveira Estrella, Ildo Luís Sauer, José Sérgio Gabrielli de Azevedo, Nestor Cuñat Cerveró, Rogério Almeida Manso da Costa Reis, Renato de Souza Duque, Paulo Roberto Costa, Lígia Ribeiro Camello, José Maria Apoliano Lima, Hélio Barros de Siqueira, Roberto Loschiavo, Renato Marques de Oliveira, Fábio Keller da Costa, Edgar Megale Barrios, Samir Adib Chaim, e Regina Célia Vieira de Assis;
	9.1.2. Aristóteles Bassin e Sérgio dos Santos Arantes pela:
	9.1.2.1. inclusão de equipamentos elétricos e instrumentos na planilha analítica da estimativa de custos da "Revisão A" (subitem 9.3.5.2 do Acórdão 1662/2006-TCU-Plenário) ;
	9.1.2.2. não inclusão do bônus de desempenho e do anexo IIC na estimativa de custos original (subitem 9.3.5.3 do Acórdão 1662/2006-TCU-Plenário) ;
	9.1.2.3. utilização de pesos específicos de tubulações maiores do que os especificados em normas técnicas (subitem 9.3.7 do Acórdão 1662/2006-TCU-Plenário) ;
	9.1.3.  José Carlos Parreira Paiva pela:
	9.1.3.1. mantença do Convite 567.8.001.02-6 (subitem 9.3.3.1 do Acórdão 1662/2006-TCU-Plenário) ;
	9.1.3.2. falta de elaboração de novo projeto básico (subitem 9.3.3.2 do Acórdão 1662/2006-TCU-Plenário) ;
	9.1.3.3. inclusão do item "verificação da consistência, adaptação e complementação do projeto básico", como encargo da contratada, na minuta de contrato (subitem 9.3.3.3 do Acórdão 1662/2006-TCU-Plenário) ;
	9.1.3.4. habilitação da Setal Engenharia e Construções e Perfurações Ltda. (item 9.3.3.4 do Acórdão 1662/2006-TCU-Plenário) ;
	9.1.3.5. utilização da estimativa de custos da "Revisão A", com desvio provável entre -10% e +30% (subitem 9.3.3.5 do Acórdão 1662/2006-TCU-Plenário) ;
	9.1.3.6. inclusão de equipamentos elétricos e instrumentos na planilha analítica da estimativa de custos da "Revisão A" (subitem 9.3.5.2 do Acórdão 1662/2006-TCU-Plenário) ;
	9.1.3.7. não inclusão do bônus de desempenho e do anexo IIC na estimativa de custos original (subitem 9.3.5.3 do Acórdão 1662/2006-TCU-Plenário) ;
	9.2. rejeitar as razões de justificativa de:
	9.2.1. Aristóteles Bassin pela:
	9.2.1.1. falta de providências para revogação da licitação e elaboração de novo projeto, compatível com a nova configuração do empreendimento (subitens 9.3.2.1 e 	9.3.2.2 do Acórdão 1662/2006-TCU-Plenário) ;
	9.2.1.2. majoração o valor de instrumentos e equipamentos e aumentou a quantidade de terraplenagem (subitem 9.3.5.1 do Acórdão 1662/2006-TCU-Plenário) ;
	9.2.1.3. inexistência de memórias de cálculo que demonstrem os valores e quantitativos de serviços e de fornecimento indicados nas estimativas de custos (subitem 9.3.5.4 do Acórdão 1662/2006-TCU-Plenário) ;
	9.2.1.4. ausência de justificativa para acréscimo no quantitativo de terraplenagem, utilização de BDI de serviço de 40%, e majoração dos custos unitários dos itens "equipamentos mecânicos" "tubovias e suportes" e "homem-hora" (subitens 9.3.5.5 e 9.3.6.1/9.3.6.3 do Acórdão 1662/2006-TCU-Plenário) ;
	9.2.2. Sérgio dos Santos Arantes pela:
	9.2.2.1. majoração o valor de instrumentos e equipamentos e aumentou a quantidade de terraplenagem (subitem 9.3.5.1 do Acórdão 1662/2006-TCU-Plenário) ;
	9.2.2.2. inexistência de memórias de cálculo que demonstrem os valores e quantitativos de serviços e de fornecimento indicados nas estimativas de custos (subitem 9.3.5.4 do Acórdão 1662/2006-TCU-Plenário) ;
	9.2.2.3. ausência de justificativa para acréscimo no quantitativo de terraplenagem, utilização de BDI de serviço de 40%, e majoração dos custos unitários dos itens "equipamentos mecânicos" "tubovias e suportes" e "homem-hora" (subitens 9.3.5.5 e 9.3.6.1/9.3.6.3 do Acórdão 1662/2006-TCU-Plenário) ;
	9.2.3. José Carlos Parreira Paiva pela:
	9.2.3.1. majoração o valor de instrumentos e equipamentos e aumentou a quantidade de terraplenagem (subitem 9.3.5.1 do Acórdão 1662/2006-TCU-Plenário) ;
	9.2.3.2. inexistência de memórias de cálculo que demonstrem os valores e quantitativos de serviços e de fornecimento indicados nas estimativas de custos (subitem 	9.3.5.4 do Acórdão 1662/2006-TCU-Plenário) ;
	9.2.3.3. ausência de justificativa para acréscimo no quantitativo de terraplenagem (subitem 9.3.5.5 do Acórdão 1662/2006-TCU-Plenário) ;
	9.3. aplicar a Aristóteles Bassin, Sérgio dos Santos Arantes e José Carlos Parreira Paiva, a multa prevista no art. 58, inciso II, da Lei 8.443/1992, nos valores de R$ 12.000,00 (doze mil reais) , R$ 10.000,00 (dez mil reais)  e R$ 5.000,00 (cinco mil reais) , respectivamente, fixando-lhes o prazo de quinze dias, a contar da notificação, para comprovar, perante o Tribunal (art. 214, inciso III, alínea 'a', do Regimento Interno) , o recolhimento das respectivas quantias aos cofres do Tesouro Nacional, atualizadas monetariamente entre a data do presente acórdão e a do efetivo recolhimento, se pagas após o vencimento, na forma da legislação em vigor;
	9.4. autorizar a cobrança judicial das dívidas, caso não atendidas as notificações, nos termos do art. 28, inciso II, da Lei 8.443/1992;
	9.5. considerar cumpridas as determinações contidas nos subitens 9.2.1 e 9.2.2 do Acórdão 1662/2006-TCU-Plenário;
	9.6. arquivar o processo." (grifou-se) 
Contra o referido acórdão condenatório, foram opostos embargos de declaração, os quais foram conhecidos e, no mérito, parcialmente providos, todavia com a mantença dos exatos termos do acórdão embargado, conforme consta do Acórdão 364/2011-TCU-Plenário.
Ato contínuo, em 28/02/2011, foi interposto o presente recurso de reconsideração.
Em razão da natureza eminentemente técnica dos argumentos apresentados pelos recorrentes, em 20/06/2011, a Secretaria de Recursos - Serur propôs a formulação dos seguintes quesitos à Secretaria de Controle Externo da Administração Indireta no Rio de Janeiro - SecexEstataisRJ (peça 63, p. 40-45) , verbis:
"Quesito
12.	Considerando terem sido utilizados pelo Relator do Acórdão 3007/2010-TCU-Plenário como fundamento para a aplicação de multa aos recorrentes as seguintes irregularidades:
12.1.	Falta de providências para revogação da licitação e elaboração de novo projeto, compatível com a nova configuração do empreendimento (subitens 9.3.2.1 e 9.3.2.2 do Acórdão 1662/2006-TCU-Plenário) ;
12.2.	Ausência de justificativa para acréscimo no quantitativo de terraplenagem, utilização de BDI de serviço de 40%, e majoração dos custos unitários dos itens "equipamentos mecânicos" "tubovias e suportes" e "homem-hora" (subitens 9.3.5.5 e 9.3.6.1/9.3.6.3 do Acórdão 1662/2006-TCU-Plenário) ;
12.3.	Majoração o valor de instrumentos e equipamentos e aumentou a quantidade de terraplenagem (subitem 9.3.5.1 do Acórdão 1662/2006-TCU-Plenário) ;
12.4.	Inexistência de memórias de cálculo que demonstrem os valores e quantitativos de serviços e de fornecimento indicados nas estimativas de custos (subitem 9.3.5.4 do Acórdão 1662/2006-TCU-Plenário) .
13.	Considerando que o citado Acórdão acolheu o pronunciamento da 9ª Secretaria de Controle Externo.
14.	Considerando ter sido juntado aos presentes autos CD com arquivos em formato Excel, que possivelmente permite a conferência das memórias de cálculo que demonstrem os valores e quantitativos de serviços e de fornecimento indicados nas estimativas de custos, dentre todos os outros documentos anexados aos presentes autos via memorial que compõe o anexo 24, volume principal e volume 1.
15.	Pergunta-se:
15.1.	Os documentos juntados pelos recorrentes aos presentes autos, em especial aqueles constantes do Anexo 24, e os argumentos recursais constantes da peça acostada às fls. 1-25, anexo 26 atendem às solicitações desta Corte quanto à prestação de informações pela Petrobras? São capazes de elidir alguma das irregularidades descritas no item 12 da presente instrução?"
À época relator do feito, em 11/07/2011, acolhi a proposta da Serur e determinei a remessa dos autos à SecexEstataisRJ, para manifestação quanto aos questionamentos acima colacionados, conforme despacho à peça 63, p. 46.
Após proferido tal despacho, em 22/01/2014, os recorrentes ainda apresentaram esclarecimentos adicionais, acostados à peça 77.
A SecexEstataisRJ, por sua vez, em 19/05/2014, em pronunciamentos uniformes (peças 78 a 80) , realizou a análise acerca dos questionamentos formulados pela Serur, como também dos esclarecimentos adicionais apresentados pelos recorrentes, tendo assim concluído, verbis:
	"a.2) em resposta aos questionamentos constantes do item 15.1 da instrução daquela unidade (peça 63, p. 40-45) , os documentos juntados pelos recorrentes aos presentes autos, em especial aqueles constantes do Anexo 24, e os argumentos recursais constantes da peça acostada às fls. 1-25, anexo 26, não atendem às solicitações desta Corte quanto à prestação de informações pela Petrobras; bem como, não são capazes de elidir as irregularidades descritas no item 12 da instrução da Serur;"
Levando em consideração a análise realizada no âmbito da SecexEstataisRJ, a Serur, em 05/10/2015, de maneira uniforme, propôs ao Tribunal conhecer do recurso e, no mérito, negar-lhe provimento (peças 85 a 87) , nos termos da seguinte instrução, verbis:
"INTRODUÇÃO
1.	Trata-se de pedido de reexame contra o Acórdão 3007/2010-TCU-Plenário interposto, conjuntamente, por Aristóteles Bassin, José Carlos Parreira Paiva e Sérgio dos Santos Arantes.
2.	A deliberação recorrida, mantida pelo Acórdão 364/2011-TCU-Plenário (peça 17, p. 38-39) , proferido por força de embargos de declaração, apresenta o seguinte teor:
	(...) 
HISTÓRICO
3.		Trata-se de auditoria nas obras de instalação e montagem do projeto de desenvolvimento de produção dos campos de gás de Peroá-Cangoá, na bacia do Espírito Santo, em que se identificaram indícios de irregularidades no contrato celebrado com a Setal Engenharia, Construções e Perfurações S/A.
4.		Identificou-se que o projeto básico não apresentava o nível adequado de detalhamento exigido pela Lei 8.666/1993 e pela Resolução Confea 361/1991. Tal situação teria impedido a correta estimativa dos custos e exigido significativas alterações no projeto, que resultaram no acréscimo de R$ 29,8 milhões no valor da obra, equivalente a 60% do valor inicial. Além disso, teria imposto atraso de 13 meses no início de produção de gás.
5.		Não obstante tais falhas tenham sido identificadas na fase inicial da licitação, motivadas não por deficiência no projeto básico, importante que se frise, mas por alterações substanciais na concepção do empreendimento após a elaboração de tal projeto, um dos recorrentes não adotou providências com vistas a revogar a licitação para, após a elaboração de novo projeto básico compatível com as alterações do empreendimento, lançar novo procedimento licitatório.
6.		Ademais, os recorrentes, instados a fazê-lo, não apresentaram ao Tribunal, sob a alegação de preservação de sigilo comercial, argumento repudiado pela jurisprudência desta Corte, as memórias de cálculo que justificassem as alterações promovidas no projeto básico após a abertura das propostas das licitantes.
EXAME DE ADMISSIBILIDADE
7.	Reitera-se o exame preliminar de admissibilidade (peça 63, p. 35-36) , ratificado à peça 63, p. 39, pelo Ministro Raimundo Carreiro, que concluiu pelo conhecimento do recurso, eis que preenchidos os requisitos processuais aplicáveis à espécie, suspendendo-se os efeitos dos itens 9.2, 9.3 e 9.4 do Acórdão 3007/2010-TCU-Plenário.
EXAME TÉCNICO
8.		Delimitação do recurso.
8.1.	Constitui objeto do recurso examinar as seguintes questões:
a) se cometeu irregularidade o recorrente ao não adotar providências para revogação da licitação e elaboração de novo projeto, compatível com a nova configuração do empreendimento;
b) se houve majoração do valor de instrumentos e equipamentos e aumento da quantidade de terraplenagem que alterassem as premissas inicialmente estabelecidas;
c) se foram juntados aos autos as memórias de cálculo que demonstrem os valores e quantitativos de serviços e de fornecimento indicados nas estimativas de custos;
d) se há ausência de justificativa para acréscimo no quantitativo de terraplenagem, utilização de BDI de serviço de 40%, e majoração dos custos unitários dos itens "equipamentos mecânicos", "tubovias e suportes" e "homem-hora".
9.		Tendo em vista a natureza eminentemente técnica dos argumentos apresentados pelos recorrentes nos recursos originários e nos esclarecimentos adicionais (peça 77) , foi proposto por esta Unidade Técnica (peça 63, p. 40-45) e acatado pelo Relator a formulação de quesitos à Secretaria de Controle Externo da Administração Indireta no Rio de Janeiro (peça 63, p. 46) , que, com ajustes de forma, assim se manifestou sobre os argumentos recursais (peça 78) :
10.	Existência de irregularidade praticada pelo recorrente ao não adotar providências para revogação da licitação e elaboração de novo projeto, compatível com a nova configuração do empreendimento.
10.1.	No pedido de reexame (peça 63, p. 18-33) , com o objetivo de contextualizar o momento em que foi deflagrado o procedimento licitatório, o recorrente esclarece que a elaboração do projeto conceitual de construção da plataforma PPER e da unidade de tratamento de gás UTGC foi aprovado em abril de 2001, ocasião em que o país passava por uma crise energética que havia afetado o fornecimento e a distribuição de energia elétrica. Assim, a Petrobras precisou viabilizar projetos voltados para a produção de insumos para o programa de investimentos do governo federal em usinas termoelétricas, movidas a gás, carvão, óleo combustível e gás natural que não dependiam do ciclo das águas.
10.2.	Em virtude da necessidade de inovações tecnológicas, da dificuldade em prever a demanda local no longo prazo e com base em dados geológicos da época, foi feita a opção por manter o custo de implementação o mais baixo possível para que o projeto de desenvolvimento fosse viabilizado. Com isso, a comissão de licitação foi nomeada em 1/3/2002 e o convite enviado em 28/3/2002.
10.3.	Durante o procedimento licitatório, após o envio dos convites, a área de Exploração e Produção da Petrobras tomou conhecimento dos resultados de um novo estudo de reservatório que demonstravam que a vazão dos poços servidos pela plataforma seria ampliada. Com isso, os novos estudos foram incorporados ao projeto, com as alterações informadas aos licitantes, antes da entrega das propostas.
10.4.	O prosseguimento do certame se deu, segundo o responsável, em virtude da grave crise energética e o declínio das reservas em terra no Espírito Santo, o que traria risco de a Companhia não honrar os compromissos contratuais assumidos de entrega de gás. Enfatiza ainda que, apesar de os estudos geológicos não serem qualificados como imprevisíveis, os dados resultantes destes estudos são fatos supervenientes e imprevisíveis, posto que as propriedades dos reservatórios sofrem alterações a partir de novos levantamentos sísmicos, perfuração de novos poços e histórico de produção da área. O que justificaria a necessidade de modificação das premissas originalmente adotadas.
10.5.	Paralelamente às soluções técnicas que estavam sendo implementadas no projeto, a estimativa de custo para a contratação estava sendo elaborada pelo setor de Engenharia. No entanto, argumenta que, após o recebimento das propostas, foi verificada uma discrepância entre os valores apresentados pelas licitantes e a estimativa da Companhia, em especial na parte da obra relativa à UTGC. Diante disso, obedecendo a padrões internos (E&P - PE-37-2889-D) , a Companhia reviu a estimativa originalmente elaborada e constatou uma divergência nos quantitativos estimados para alguns itens de projeto, dando origem a Revisão A da Estimativa de Custo, que resultou no valor de R$ 78.954.027,00.
10.6.	Esclarece, ainda, que a quantidade de insumos não havia sido informada no processo licitatório. Quanto à Revisão 0, reforça que se trata da estimativa de custo original, utilizada para fins de comparação com as propostas apresentadas.
10.7.	Por fim, informa o entendimento do setor jurídico quanto à possibilidade legal de manter o procedimento licitatório, visto que as licitantes tiveram conhecimento das alterações realizadas no projeto.
10.8.	Argumentos semelhantes haviam sido expostos nos Esclarecimentos Adicionais (peças 55-61) . Esse documento destacou a diferença entre a logística de produção de gás e de óleo, em virtude da impossibilidade de estocar a produção e da dependência da demanda imediata do mercado do gás. Expôs, também, que em razão das inovações tecnológicas envolvidas e da expertise necessária em exploração offshore, o projeto básico que subsidiaria a licitação foi encomendado ao Centro de Pesquisas Leopoldo Américo Miguez de Mello (Cenpes - Centro de Pesquisa da Petrobras) que desenvolveu todo o projeto com base nas informações disponíveis naquele momento, visando desenvolver soluções que fossem as mais econômicas para atender a demanda de manter o custo do investimento o menor possível e, assim, viabilizar o Estudo de Viabilidade Técnica e Econômica (EVTE) . Nesse contexto, o projeto previu que a plataforma seria totalmente desabitada e controlada de forma remota, a energia necessária ao funcionamento obtida através de painéis fotovoltaicos e armazenada em Thermal Eletric Generator (TEGs) , o gás seria enviado às instalações de terra em sua forma original e todo o tratamento seria feito na UTGC.
10.9.	Em relação aos acontecimentos após o envio do convite, o documento apresenta também que, em virtude do novo estudo sobre o reservatório, cujos resultados demonstravam aumento na vazão dos poços que serviriam a plataforma (peça 55, p. 29-53, peça 56, p. 1-15) , os gestores não poderiam ignorar as características da reserva a ser explorada, nem o cenário de crise energética. Assim, no curso da licitação, os participantes foram informados das modificações de projeto necessárias para atender a nova realidade. E o contrato foi, então, firmado com aquela que apresentou condições econômicas mais vantajosas para a Companhia. Portanto, conclui que não houve prejuízo causado pelas adequações ao projeto durante a fase licitatória.
10.10.	Quanto às alterações ocorridas durante a execução do contrato, a princípio, afirmam que as alterações de escopo não foram preponderantemente causadas por modificações no projeto básico, mas de necessidades diretas e indiretas que não podiam ser previstas por ocasião de sua elaboração (peça 55, p. 8-12) . Apesar de 6 Solicitações de Alteração de Escopo (SAEs) estarem diretamente relacionadas às modificações exigidas pela Portaria ANP 104/2002, emitida após o início do processo licitatório, ou seja, aos serviços de interligação da UTGC com a DPP (Hydrocarbon Dew, Point Plant - ponto de transferência de hidrocarbonetos) , diversas outras SAEs foram indiretamente influenciadas pela necessidade de implementação da DPP, mas não foram classificadas como "alteração de legislação", tais como, SAE-UTGC-081/04 - R$ 2.238.356,72; SAE-UTGC-072/04; SAE-PEER-038/03 - de R$ 1.803.300,54; e SAE-PEER-014/03.
10.11.	Reforça que o projeto básico inicialmente elaborado era completo e trazia soluções técnicas adequadas para a realidade do momento em que foi concebido. Se houve necessidade de alteração das premissas inicialmente adotadas foi em razão de fatos supervenientes que não poderiam ser previstos.
10.12.	Quanto ao atraso, preliminarmente, alega que se tratava de projeto inovador e sujeito a pequenas alterações de prazo em função da necessidade de se adequar perfeitamente a configuração dos equipamentos as premissas do projeto, bem como que um novo estudo dos dados geológicos daquele campo havia sido concluído e indicava outras necessidades de adaptação. Em seguida, argumenta que a demanda pela colocação de gás havia se retraído um pouco devido às grandes precipitações ocorridas naquele ano, o que gerou a oportunidade de realizar pequenos ajustes para contemplar os novos dados sem que houvesse um comprometimento da demanda de curto prazo. Por último, conclui que a decisão se mostrou adequada, pois possibilitou sucessivas expansões posteriores.
Análise
10.13.	As irregularidades tratadas nos subitens 9.3.2.1 e 9.3.2.2 do Acórdão 1662/2006-TCU-Plenário referem-se ao não cancelamento do Convite 567.8.001.02-6, quando da verificação de que o projeto básico constante do aludido convite ocasionou a revisão de cerca de 50% do valor da estimativa de custos elaborada pela Petrobrás, o que caracteriza a insuficiência de detalhamento do projeto básico e a necessidade de reinício do certame para a obtenção de novas propostas com base em informações mais precisas. Além disso, a não elaboração de novo projeto básico com o nível de detalhamento adequado exigido pelo art. 6º, inciso IX, c/c art. 7º, inciso I e § 2º, da Lei 8.666/1993 e pelo art. 3ª, alínea f, c/c art. 6º da Resolução CONFEA 361/1991, de modo a evitar que houvesse 176 solicitações de alteração de escopo no Contrato 567.2.004.02-3, acrescendo em mais de 25% o valor original do contrato, além de atraso de aproximadamente 13 meses para o início da produção de gás.
10.14.	Ao proceder à análise dos Esclarecimentos Adicionais e do Pedido de Reexame, verifica-se que, em relação a esse item, ou seja, a falta de providências para revogação da licitação e elaboração de novo projeto, compatível com a nova configuração do empreendimento, os argumentos apresentados são similares aos analisados anteriormente, quando foi proferido o Acórdão 3007/2010-TCU-Plenário, mantido pelo Acórdão 364/2011-TCU-Plenário.
10.15.	Aprovado o projeto básico e inaugurado o certame licitatório para o desenvolvimento de produção dos campos de gás de Peroá-Cangoá, a unidade de Exploração & Produção alterou substancialmente a concepção do empreendimento, em especial quanto ao aumento do potencial de produção dos poços. Com isso, houve necessidade de ajustar o projeto, não por defeitos em sua versão inicial, mas em razão de novos parâmetros de produção de gás.
10.16.	No entanto, o Sr. Aristóteles Bassin, então gerente de Implementação de Empreendimentos de Engenharia, mesmo ciente da incompatibilidade entre o projeto básico e a nova configuração do empreendimento, deixou de adotar providências para revogação da licitação e elaboração de novo projeto.
10.17.	Mais uma vez, a justificativa reside na crise energética que havia afetado o fornecimento e a distribuição de energia elétrica. Contudo, nesse ponto, não está sendo questionado o caráter estratégico do desenvolvimento da produção de gás nos Campos de Peroá e Cangoá, nem sua importância para o abastecimento do estado do Espírito Santo, mas sim a inadequação do projeto básico em virtude de uma nova realidade. Ademais, a urgência do empreendimento não deve servir de justificativa à elaboração de um projeto básico deficiente.
10.18.	Entende-se, portanto, que um empreendimento desta envergadura não pode prescindir do regular e tempestivo projeto básico, fundamental para que qualquer serviço de engenharia seja executado de forma adequada e sem imprevistos, conforme previsto na Lei 8.666/1993, no regulamento aprovado pelo Decreto 2.745/1998 e jurisprudência do TCU.
10.19.	No tocante à pesquisa de preços, não é admissível que seja feita pela entidade destituída de juízo crítico acerca da consistência dos valores levantados, o que fica caracterizado quando após o recebimento das propostas, foi verificada uma discrepância entre os valores apresentados pelas licitantes e a estimativa da Companhia. O valor da estimativa de custos é procedimento prévio e indispensável à realização de processos de contratação, serve também para confronto e exame de proposta em licitação.
10.20.	Assim, no caso concreto, conforme já identificado pelo Plenário no Acórdão 3007/2010-TCU-Plenário, deu-se uma inversão do rito licitatório, porque, após o recebimento das propostas, com os quantitativos revistos, procedeu-se à nova estimativa orçamentária da obra, a qual foi chamada de Revisão A.
10.21.	Outro argumento exaustivamente avaliado por ocasião do mesmo acórdão e novamente apresentado, diz respeito ao parecer do Departamento Jurídico da empresa, que teria identificado duas possibilidades: cancelamento do convite ou classificação da melhor proposta, no caso de novos orçamentos.
10.22.	Cabe reprisar que o referido parecer jurídico DIP JS-4328/02 (peça 24, p. 64-68) foi elaborado em 26/6/2002, cerca de 4 meses após a emissão do DIP ENGENHARIA/IEEPT/IENN 15/2002 (peça 23, p. 9-11) , ocasião em que o responsável já tinha potencial conhecimento de que o projeto básico necessitava de consolidação. Portanto, não se afigura razoável que decorrido esse tempo, o defendente possa arrimar-se em parecer jurídico com o fito de excluir sua culpabilidade, haja vista que o próprio responsável deu causa a este transcurso de prazo, não podendo alegar a urgência do empreendimento como causa justificadora do não cancelamento do convite.
10.23.	Resta observar que no Acórdão 3007/2010-TCU-Plenário foi excluída a culpabilidade da comissão de licitação, ao optar pelo não cancelamento do convite 567.8.001.02-6, com respaldo no parecer jurídico, em virtude de erro escusável, pois a decisão quanto à elaboração de novo projeto básico não estaria entre as suas atribuições. A jurisprudência do TCU tem delimitado as prerrogativas da comissão de licitação com base no que dispõe o art. 51 da Lei 8.666/1993 (Acórdão 2206/2008-TCU-Plenário) . Nessa linha, a responsabilidade por defeitos no projeto básico e no orçamento estimativo deve recair sobre os profissionais envolvidos especificamente na sua elaboração.
10.24.	Diferente da comissão de licitação, era razoável admitir que o Sr. Aristóteles Bassin, Gerente de Implementação de Empreendimentos da Engenharia para a Região Norte e Nordeste - IENN à época, tivesse pleno conhecimento do empreendimento. Além disso, o parecer jurídico, apesar de ter admitido, em seu corpo, a possibilidade de a Petrobras revisar seus orçamentos, concluiu pela necessidade de adoção de nova licitação.
10.25.	Com relação às Solicitações de Alteração de Escopo (SAEs) , o defendente traz apenas alguns exemplos e se coloca à disposição para esclarecimentos mais aprofundados sobre as modificações implementadas. Essa explicação não é suficiente para desconstituir o indicativo da inconsistência do projeto básico, uma vez que carece de todos os elementos para análise. Além disso, as SAEs não foram as únicas a impactar os valores contratados.
10.26.	Considera-se, desta forma, que o parecer jurídico, a nova estimativa orçamentária da obra e as circunstâncias relativas ao suprimento de gás não consubstanciam causas aptas a excluir a culpabilidade do responsável. Portanto, considerando que o Sr. Aristóteles Bassin era o responsável pelo empreendimento em questão, e tinha competência administrativa para cancelar o certame, as justificativas apresentadas pelo defendente não devem ser acolhidas.
10.27.	Diante do exposto, os documentos juntados pelo recorrente aos presentes autos não são capazes de elidir as irregularidades descritas no subitem 12.1 (falta de providências para revogação da licitação e elaboração de novo projeto, compatível com a nova configuração do empreendimento) da instrução da Serur (peça 63, p. 40-45) .
11.	Alteração das premissas inicialmente estabelecidades em razão da majoração do valor de instrumentos e equipamentos e aumento da quantidade de terraplenagem.
11.1.	Nos Esclarecimentos Adicionais (peças 55-61) , no que tange aos questionamentos voltados a estimativa de custos, reforça que os valores ofertados pelas licitantes foram comparados com a estimativa inicialmente elaborada (revisão 0) pela Companhia e, em seguida, observada uma divergência significativa (estimativa - R$ 49.132.845,00 e menor preço ofertado - R$ 75.735.821,70) . Diante disso, foi constatado um equívoco quanto aos quantitativos de alguns itens. Com os quantitativos revistos procedeu à Revisão A da estimativa de custo que resultou no valor de R$ 78.954.027,00. Concomitantemente à revisão da estimativa, o setor jurídico foi consultado para que emitisse parecer sobre a possibilidade de se dar prosseguimento ao certame naquelas circunstâncias. Como a hipótese foi considerada legal, os gestores deram prosseguimento ao feito sugerindo a contratação da empresa Setal que havia ofertado o menor preço.
11.2.	Em relação ao aumento do valor unitário de alguns equipamentos e instrumentos contidos na Revisão A (estação de monitoramento de CFTV; 2 resfriadores de ar intermediário; 2 resfriadores de ar final; tanque de água para combate a incêndio; e painel de controle de intertravamento de segurança) , esclarece que, apesar de a revisão da estimativa ter sido realizada após a entrega das propostas, foi feita de forma autônoma e dissociada dos preços apresentados no processo licitatório.
11.3.	Quanto à estação de monitoramento de CFTV, algumas características técnicas foram modificadas. Nesta revisão correlacionou-se o sistema que estava sendo adquirido a outros projetos semelhantes, no caso específico ao da Plataforma P-31, cujo sistema de circuito fechado de televisão possuía monitoramento de acessos e vazamentos, câmeras com invólucros a prova de explosão e alta resolução, e com capacidade de armazenamento de imagens. Os valores de aquisição deste sistema, o Closed Circuit TV System e o TV Reception System para a plataforma P-31 foram de U$ 236.835,80 e U$ 147.800,00, respectivamente, totalizando U$ 384.635,80, conforme Purchase Order PO.VN.GSU 8E89040/97 e Purchase Order PO.VN.GSU 8E84003/96 (peça 58, p. 42-50) .
11.4.	Para avaliar o que seria o sistema de CFTV da UTGC - PPER1 adotou-se uma correlação entre o número total de câmeras a serem utilizadas no sistema da UTGC/PPER1 (4 unidades) com o total de câmeras da P-31 (16 unidades) . Recorreu-se, então, a expressão de Lang, utilizando-se o valor total do Closed Circuit TV System Control + TV Reception System, como o valor conhecido de aquisição.
11.5.	Com isso: Valor Procurado = Valor do Sistema Conhecido X (número de câmeras do novo sistema UTGC-PPER1 / número de câmeras do sistema conhecido da P-31) elevado ao expoente 0,4 (típico para a disciplina Instrumentação) . Procedendo-se os cálculos: Valor Correlacionado (Procurado) = U$ 384.635,80 X (4/16) 0,4, o que corresponde a U$ 220.915,00, ou seja, U$ 220.000,00, na estimativa. 
11.6.	Como foi verificado que não havia grande variação de mercado no período compreendido entre a aquisição destes equipamentos para a P-31 e a contratação ora vergastada, foi feita a conversão pelo câmbio da época que equivaleu a R$ 550.000,00. No entanto, este valor, quando testado junto ao mercado naquele momento histórico se mostrou inadequado e foram feitas novas pesquisas e correções no banco de dados para melhor refletir a situação dos preços praticados para este equipamento.
11.7.	No que tange aos resfriadores de ar intermediário, relatam que na revisão 0 houve um equívoco na interpretação do valor da vazão, na qual foi suposta uma área de 2,4 m² de troca, conforme memória de cálculo do Sistema Mecanizado de Estimativa de Custo (SMEC) - trocador de calor por tubos, em virtude de equívoco na leitura dos dados constantes na coluna características técnicas (peça 59, p. 2-5) . Confundiu-se a informação de vazão, lendo 2,6 m³/h ao invés de 60 m³/h e a consequente área de troca. Por ocasião da revisão A, o equívoco foi percebido e este valor foi alterado para 120 m³/h.
11.8.	Com a alteração de vazão para este equipamento, retificaram-se as informações de custo, buscando outras referências técnicas e de custos que apresentassem relação com a nova vazão. Com o intuito de corroborar a referência utilizada apresenta parte da publicação The Richa Rapid System - Process Plant Construction Estimating Standards - complete 1994 edition - Process Equipment, publicada pela Richardson Engineering Services, Inc (peça 59, p. 6-11) . Nota que na revisão A foi necessário alterar as quantidades de trocadores de um para dois. Logo, o valor de R$ 106.750,00 foi considerado em dobro.
11.9.	Já em relação aos resfriadores de ar final, como o equipamento possui as mesmas características técnicas do resfriador de ar intermediário, foi adotado o mesmo preço unitário de R$ 106.750,00. No entanto, sem alteração da quantidade prevista para este equipamento, uma vez que constavam duas unidades desde a revisão 0.
11.10.	Na revisão 0, o tanque de água de combate a incêndio foi orçado em R$ 262.432,25 (peça 59, p. 12-14) . Para atender à nova demanda do projeto, na revisão A, a capacidade do tanque foi alterada para 2.550 m³ e mantidas as demais características e quantidade, gerando um novo valor de R$ 431.465,96 (peça 59, p. 15-17) .
11.11.	Quanto ao painel de controle e intertravamento de segurança, da revisão 0 para A, algumas características técnicas para avaliação de custo foram revistas, em especial dos itens 3.2 e 4.1 da especificação técnica (peça 59, p. 18-51 e peça 60, p. 1-25) .
11.12.	No pedido de reexame (peça 63, p. 18-33) , especificamente em relação às modificações empreendidas no projeto básico, quanto à majoração do valor de instrumentos e equipamentos (estação de monitoramento de CFTV, 2 resfriadores de ar intermediário, 2 resfriadores de ar final, tanque de água para combate a incêndio, e painel de controle de intertravamento de segurança) , afirma, em resumo, que derivam de o valor unitário no momento da estimativa original ser menor do que o apresentado no momento da revisão A, sem impacto na classificação das propostas e no resultado final da licitação, uma vez que o valor atribuído a esses itens na revisão representa menos de 3,7% do valor total estimado e menos de 3,9% do valor total contratado.
11.13.	Aduzem, ainda, que a função do Sr. José Carlos Parreira Paiva, Coordenador do Projeto Peroá-Cangoá, consistiu exclusivamente no levantamento dos quantitativos de materiais e equipamentos, sendo que os questionamentos referem-se à majoração do valor unitário dos equipamentos, o que afastaria sua responsabilidade.
Análise
11.14.	A irregularidade descrita no subitem 9.3.5.1 do Acórdão 1662/2006-TCU-Plenário trata do aumento dos valores de instrumentos e equipamentos, contidos na estimativa de custos original, efetuado após a abertura das propostas, proporcionando patamares bem superiores aos valores propostos pelos licitantes, desacompanhada de demonstrativos e/ou documentos que o respaldassem e que indicassem a antiga e a atual composição destes valores.
11.15.	Neste ponto, a análise estará restrita aos itens indicados na tabela do relatório de auditoria (peça 2, p. 4) . Na época, a equipe de auditoria constatou uma discrepância entre os valores inicialmente previstos e os revisados nos aludidos itens, totalizando um aumento de R$ 2.481.853,00, aproximando a estimativa total dos valores propostos pelos licitantes, visando à classificação das propostas apresentadas. Cabe lembrar que os defendentes estão sendo arrolados pelo aumento injustificado do valor unitário de equipamentos e instrumentos inseridos na estimativa de custos (revisão A) .
11.16.	A tese defendida que a revisão da estimativa foi feita de forma autônoma e dissociada dos preços apresentados no processo licitatório, apesar de ter sido realizada após a entrega das propostas, não deve prosperar.
11.17.	Primeiramente, antes da realização de qualquer procedimento licitatório deve ser realizada a pesquisa de preço, com a finalidade de elaborar orçamento, o qual será utilizado para se definir a modalidade de licitação, bem como proceder à necessária adequação orçamentária da despesa, consoante dispõem os arts. 14 e 15, inciso V, da Lei 8.666/1993. O item 5.2 do Decreto 2.745/1998 estabelece, ainda, que o pedido de licitação deverá conter, dentre outros, os seguintes elementos: indicação do custo estimado para a execução, com o orçamento anexado ao pedido, e indicação da fonte de recursos para a contratação.
11.18.	Além disso, o orçamento constitui instrumento essencial e obrigatório para que seja verificada a pertinência dos preços contratados com aqueles praticados no mercado, nos termos do art. 43 da lei de licitações. O item 6.10 do Decreto 2.745/1998 também prevê que o critério de julgamento das propostas constará do edital ou carta-convite, bem como que na sua fixação levar-se-ão em conta os fatores de qualidade, prazo de execução, preços e condições de pagamento.
11.19.	Desse modo, as pesquisas de preço que dão suporte à elaboração de orçamento, à definição da modalidade de licitação e à efetivação da adequação financeira e orçamentária da despesa devem ser realizadas previamente à adjudicação do objeto e homologação do procedimento. 
11.20.	Em relação aos pontos em análise (orçamento da estação de monitoramento de CFTV, alteração da vazão dos resfriadores intermediários de 2,6 m³/h para 120 m³/h, alteração da vazão dos resfriadores de ar final, alteração da capacidade do tanque de água de combate a incêndio de 1.000 m³ para 2.550 m³ e alterações de características do painel de controle e intertravamento de segurança) , não se mostram suficientes os argumentos que se refiram a equívocos na leitura de dados ou complexidade do objeto, uma vez que se trata de uma área técnica, que tem dentre suas funções básicas e atribuições questões de tal natureza. Além disso, repetem argumentos examinados, no sentido de que as alterações se prestaram a corrigir equívocos de projeto, sem causar prejuízos para a empresa.
11.21.	Os documentos apresentados servem para demonstrar as alterações realizadas, o que denota, mais uma vez, a precariedade do projeto básico, mas não para justificar o aumento do valor dos equipamentos em patamar bem superior aos valores do orçamento inicial e aos valores cotados pelos próprios licitantes.
11.22.	No tocante à responsabilidade do Coordenador do Projeto Peroá-Cangoá, Sr. José Carlos Parreira Paiva, não há como afastá-la, porquanto bem identificada pela equipe de auditoria à época da fiscalização. Mesmo na hipótese que sua atuação tenha se restringido aos quantitativos do projeto, é de se observar que todas as irregularidades a ele imputadas referem-se também a quantitativos (subitens 9.3.5.1, 9.3.5.4 e 9.3.5.5 do Acórdão 1662/2006-TCU-Plenário) .
11.23.	Sendo assim, os documentos juntados pelos recorrentes aos presentes autos não são capazes de elidir as irregularidades descritas no subitem 12.3 (majoração do valor de instrumentos e equipamentos e aumento da quantidade de terraplenagem) da instrução da Serur (peça 63, p. 40-45) .
12.	Inexistência de memórias de cálculo para demonstrar os valores e quantitativos de serviços e de fornecimento indicados nas estimativas de custos.
12.1.	No pedido de reexame (peça 63, p. 18-33) , reforça que, após diversas tratativas entre a Petrobras e o TCU, ficou acordado em 15/4/2010, conforme ata da reunião (peça 63, p. 7) , o formato adequado para entrega do documento eletrônico. Conclui que resta comprovada que a punição aplicada aos recorrentes não encontra guarida, uma vez que a não entrega das referidas estimativas de custos em documento eletrônico, com as respectivas memórias de cálculos no início da auditoria, devia-se ao cumprimento do dever funcional, pois se tratava de uma decisão corporativa. Ademais, houve a entrega das estimativas a tempo de serem analisadas, no formato e com assinatura eletrônica, conforme previamente acordado. 
12.2.	Nos esclarecimentos adicionais (peças 55-61) , com o intuito de fundamentar os cálculos da estimativa de preços, quanto ao subitem 9.3.5.4 do Acórdão 1662/2006-TCU-Plenário, encaminhou arquivo, em meio magnético e formato Excel, provido com assinatura digital, solicitando a confidencialidade destas informações.
Análise
12.3.	A irregularidade descrita no subitem 9.3.5.4 do Acórdão 1662/2006-TCU-Plenário trata da inexistência de memórias de cálculo que comprovem e fundamentem os valores e quantitativos de serviços e de fornecimento constantes das estimativas de custos e suas alterações, que deveriam estar arquivadas para efeito das ações e verificações dos sistemas de controle interno e externo, contrariando o que dispõe a alínea "f" do inciso IX do art. 6º c/c o inciso II do § 2º do art. 7º da Lei 8.666/93 c/c a alínea "c" do inciso I do item 5.2 do Regulamento Licitatório aprovado pelo Decreto 2.745/1998.
12.4.	A equipe de auditoria observou a inexistência de memórias de cálculo que fundamentassem os valores contidos nas estimativas de custos original e nas alterações contidas na estimativa de custos da revisão A, em termos quantitativos e de composição de alguns custos de bens e serviços. Na época, foi informado, em entrevista com o Sr. José Carlos Parreira Paiva, então coordenador do projeto na Engenharia/IEEPT, que o levantamento das alterações quantitativas foi realizado informalmente, com pressuposições de características, tipos e dimensões de obras civis e tubulações em reunião com técnicos da engenharia, não sendo arquivados esses rascunhos como memórias de cálculo.
12.5.	Nesse sentido, o inciso II do § 2º do art. 7º da Lei 8.666/1993 estipula a obrigatoriedade do detalhamento dos preços unitários. Ademais, a jurisprudência deste tribunal é farta quanto à necessidade da existência das composições analíticas nas licitações. Desta forma, os processos licitatórios para a execução de obras e para a prestação de serviços devem ser instruídos com orçamento detalhado da composição analítica dos custos unitários do objeto a ser contratado.
12.6.	A própria equipe de auditoria já havia apontado em seu relatório (peça 1, p. 40-45) que conforme dispõe a alínea "f" do inciso IX do art. 6º c/c o inciso II do § 2º do art. 7º da Lei 8.666/1993 c/c a alínea "c" do inciso I do item 5.2 do Regulamento Licitatório aprovado pelo Decreto 2.745/1998, deve existir, no Projeto Básico constante da licitação, um orçamento detalhado do custo, chamado no âmbito da Petrobras de Estimativa de Custos, fundamentado em quantitativos de serviços e fornecimentos propriamente avaliados, isto é, os orçamentos devem ser lastreados e propriamente avaliados em memórias de cálculo que comprovem e fundamentem seus valores e quantitativos de serviços e de fornecimento, devendo ser arquivadas para efeito das ações e verificações dos sistemas de controle interno e externo.
12.7.	Ao analisar os documentos ora enviados (peça 56, p. 23-50 e peça 57, p. 1-44) , infere-se que as solicitações de alteração de escopo apresentadas, num total de R$ 5.808.360,34, além de não estarem acompanhadas das memórias de cálculo solicitadas, não representam a totalidade das estimativas de custos. É o que se depreende do cotejo desse total apresentado, com o valor de R$ 78.954.027,00 referente às alterações contidas na estimativa de custos da revisão A, bem como aos R$ 49.132.845,00 atinentes à estimativa de custo original. Esse procedimento não se coaduna com a jurisprudência do TCU, segundo a qual essas composições devem descrever todos os insumos necessários para a perfeita caracterização dos serviços/fornecimentos (Acórdãos 549/2006, 2.385/2006, 946/2007 e 2.293/2007, todos do Plenário) .
12.8.	Outrossim, a planilha enviada à peça 60, p. 33, representa apenas um demonstrativo sintético das alterações, destituída das memórias de cálculo solicitadas e, portanto, incapaz de fundamentar os valores estimados. Além disso, o documento possui data de modificação em 13/10/2006, não havendo documentos que comprovem que se trata de estimativas da época - as propostas das licitantes foram apresentadas em 17/6/2002 (peça 23, p. 46) .
12.9.	Dessa forma, conclui-se que os documentos juntados pelos recorrentes aos presentes autos não são capazes de elidir as irregularidades descritas no subitem 12.4 (Inexistência de memórias de cálculo que demonstrem os valores e quantitativos de serviços e de fornecimento indicados nas estimativas de custos) da instrução da Serur (peça 63, p. 40-45) .
13.	Ausência de justificativa para acréscimo no quantitativo de terraplenagem, utilização de BDI de serviço de 40%, e majoração dos custos unitários dos itens "equipamentos mecânicos", "tubovias e suportes" e "homem-hora".
13.1.	No pedido de reexame (peça 63, p. 18-33) , no que tange à ausência de justificativa para acréscimo no quantitativo de terraplenagem, em decorrência das modificações de projeto implementadas pela Circular 12, que previa uma torre para o flare e passou a prever um ground flare, afirma que a área teve que ser recalculada por questão de segurança operacional, o que gerou um volume maior de terraplenagem.
13.2.	Nos esclarecimentos adicionais (peças 55-61) , em relação ao acréscimo nos quantitativos de áreas e espessuras, no valor de R$ 926.378,00, item do orçamento 4.3 (Urbanização e Área Geral - Terraplanagem) , sem que houvesse justificativa técnica para tanto, demonstrada por meio de plantas e cálculos (subitem 9.3.5.5 do Acórdão 1662/2006-TCU-Plenário) , encaminha a planta que acompanhou a Circular 12, o que demonstraria as alterações na área (peça 60, p. 28-30) . Acrescenta que para atender as normas de segurança, motivado pela troca do flare (vertical) pelo multi-flare (flare horizontal) , ocorreu um aumento da área de aproximadamente 16.600m². Com isso, e em decorrência da topografia da área, foi verificada a necessidade de rebaixamento de aproximadamente um metro do solo, o que gerou um volume total de terraplenagem 61.600m³.
13.3.	Em relação à utilização de BDI de serviço de 40 %, no pedido de reexame (peça 63, p. 18-33) , informa que o fornecimento de equipamentos tagueados foi separado da planilha de fornecimento de serviços e sobre aqueles se aplicou o percentual de 17% de BDI, considerando que tais bens sofrem tratamento diferenciado em função dos aspectos tributários, percentual aplicado desde a estimativa original (Revisão 0) , segundo orientação tributária do Departamento Jurídico da Companhia. Assim, na planilha de fornecimento de materiais deveria constar apenas o "valor individual dos equipamentos que não sejam considerados insumos da prestação do serviço, sejam contabilizados individualmente e possam ser desmobilizados sem que alteradas a sua natureza e características". Ressalva que os itens questionados pela auditoria não se referem a itens tagueados, mas a materiais e equipamentos que estão intrinsecamente associados à prestação de serviços e que dela não podem se dissociar, pois afrontaria o entendimento tributário dominante, em conformidade com a jurisprudência do STJ, conforme já reproduzido em esclarecimentos adicionais e embargos de declaração.
13.4.	No documento que contém os esclarecimentos adicionais (peças 55-61) , quanto ao subitem 9.3.6.1 do Acórdão 1662/2006-TCU-Plenário, expõe que os itens 3.1 da PPFER-01 e 3.1.3 da UTGC referem-se a equipamentos e materiais que estão intrinsecamente associados à prestação de serviços e dela não podem se dissociar. Reforça que por questões de norma tributária quando não se pode dissociar a utilização dos equipamentos dos serviços deve-se enquadrá-los nesta categoria e não como fornecimento de bens.
13.5.	Aduz que só poderá haver aproveitamento dos créditos de ICMS dos bens que não representem insumo da prestação de serviços, ou seja, dos bens imobilizados contabilmente no Ativo de forma individual ou, ainda, dos chamados bens tagueados. Com o intuito de corroborar sua tese, reproduz jurisprudência do Superior Tribunal de Justiça sobre a base do cálculo do ISS (REsp 976.605/SP, Rel. Ministra Eliana Calmon, 2ª Turma, julgado em 5/3/2009, DJe 2/4/2009 e REsp 1051383/SP, Rel. Ministro Castro Meira, 2ª Turma, julgado em 24/6/2008, DJe 12/8/2008) .
13.6.	No pedido de reexame (peça 63, p. 18-33) , quanto à majoração dos custos unitários dos itens: equipamentos mecânicos, tubovias e suportes, e homem-hora, afirma que a alteração relativa à base de equipamento mecânico e a tubovias de suporte ocorreu em função de uma falha na composição do concreto, pois a estimativa original teria considerado apenas o fornecimento, lançamento e adensamento e, então, seria necessário incorporar a eles a previsão das fôrmas, das armaduras e dos transportes.
13.7.	Por último, acrescenta que a alteração do custo unitário do serviço representou apenas 2% do valor total da revisão, com impacto pequeno na correção da estimativa. Com isso, a alteração mais significativa sofrida na Revisão A teria decorrido das alterações de quantitativos, o que confirmaria que o grande problema foi na estimativa de quantitativos feita internamente e não nos valores unitários alterados.
13.8.	Já nos esclarecimentos adicionais (peças 55-61) , em relação ao subitem 9.3.6.2 do Acórdão 1662/2006-TCU-Plenário, informa que, em função do decurso do tempo, a Petrobras não mais dispõe do mesmo banco de dados utilizado para realizar a decomposição deste serviço. Apesar disso, encaminha simulação (peça 60, p. 32-33) com o objetivo de demonstrar que a alteração do custo unitário do serviço representou 2% do valor total da revisão e expõe que a alteração sofrida na Revisão A decorreu das alterações de quantitativos, sendo que a soma de todos os preços modificados responderam apenas por 7% do valor total da revisão.
13.9.	Além disso, acrescenta que a página 165 da Revista Construção Mercado 9, de abril/2002, contempla o valor de estrutura de concreto aramado - RJ, no montante de R$ 900,56/m³, o que justificaria o valor de R$ 900,00 /m³, adotado na estimativa de custos da Revisão A (peça 61, p. 25) .
13.10.	Com relação à revisão do valor do homem/hora (de R$ 35,14/Hh para R$ 50,76/Hh) ocorrida entre a estimativa inicial (Revisão 0) e a Revisão A, no pedido de reexame (peça 63, p. 18-33) , explica que foi necessária em decorrência da percepção que o valor estimado encontrava-se defasado em relação ao mercado e incompatíveis com os preços que vinham sendo ofertados em empreendimentos semelhantes. Para comprovar os números utilizados, junto com os esclarecimentos adicionais, foi carreado aos autos um quadro demonstrativo da evolução do valor da mão de obra em empreendimentos licitados pela empresa, com o intuito de demonstrar que os novos valores estimados estão compatíveis com os valores de mercado.
13.11.	Nos esclarecimentos adicionais (peças 55-61) , no que tange ao subitem 9.3.6.3 do Acórdão 1662/2006-TCU-Plenário, esclarece que o valor da mão de obra passou de R$ 35,14 para R$ 50,76 H/h, pois se encontrava defasado em relação ao mercado. Assim, por ocasião da Revisão A, ocorreu a reavaliação dos custos por um indicador mais apropriado para a composição do custo e, desta forma, corrigindo um erro de avaliação técnica.
13.12.	Em complemento (peça 61, p. 25-27) , apresenta um quadro demonstrativo da evolução dos custos de montagem de empreendimentos que estavam sendo executados à época.
Análise
13.13.	A irregularidade descrita no subitem 9.3.5.5 do Acórdão 1662/2006-TCU-Plenário trata do acréscimo nos quantitativos de áreas e espessuras, no valor de R$ 926.378,00, no item do orçamento 4.3 (Urbanização e Área Geral - Terraplenagem) , sem que houvesse justificativa técnica para tanto, demonstrada por meio de plantas e cálculos.
13.14.	Por ocasião dos esclarecimentos adicionais, as justificativas técnicas apresentadas pelos defendentes vieram acompanhadas de tabela, a seguir reproduzida, com o levantamento das áreas iniciais e finais, bem como de plantas (peça 60, p.28-31) :
	SERVIÇO
	INICIAL
	FINAL
	DIFERENÇA

	Terraplenagem (m²) 
	45.000,00
	60.872,70
	15.872,70

	Calçadas (m²) 
	774,22
	1.247,14
	472,92

	Ruas (m²) 
	5.911,52
	8.974,29
	3.062,77

	Grama (m²) 
	23.425,37
	21.245,19
	-2.180,18

	Brita (m²) 
	12.448,65
	10.473,28
	-1.975,37

	Cerca (m) 
	1.074,00
	1.409,73
	335,73

13.15.	A equipe de auditoria havia destacado em seu relatório (peça 2, p. 7) a falta de demonstrativos e/ou documentos que respaldassem e indicassem a antiga e atual composição dos itens questionados. Foi mencionada a necessidade de que as alterações promovidas fossem demonstradas, por exemplo, com base nas plantas do terreno da UTGC, de modo que a equipe pudesse certificar a adequação dos cálculos que resultaram no aumento do volume total de terraplenagem.
13.16.	Analisando os documentos acostados aos autos, em especial as plantas (peça 60, p.30-31) , verifica-se que não há indicação entre a situação inicial e a final, de forma que seja possível certificar os cálculos que resultaram no aumento do volume total de terraplenagem. Além disso, as plantas apresentadas são iguais, em diferentes perspectivas, não sendo possível verificar as alterações promovidas. Quanto à tabela, esta é somente indicativa da quantidade de serviços inicial e final, não se prestando para qualquer tipo de comprovação.
13.17.	Assim sendo, as informações ora trazidas pelos responsáveis pouco agregam à situação já verificada pelos auditores.
13.18.	Quanto à utilização do BDI (Benefícios e Despesas Indiretas) de serviços de 40% para composição do valor total de venda constante das Estimativas de Custos do item 3.1.3 (fornecimento de materiais - tubulações, conexões, válvulas, materiais elétricos, instrumentação, comunicação, transporte de equipamentos e materiais) , para o caso da UTGC, e do 3.1 (fornecimento da contratada, materiais - estacas, estruturas, proteção catódica, tubulações, elétrica e instrumentação) , para o caso da PPER-01, os responsáveis restringem sua argumentação à questão tributária do aproveitamento do crédito do ICMS dos bens que não representem insumo da prestação de serviços. Tal justificativa não se coaduna com as orientações do TCU acerca da composição do BDI, consoante o Acórdão 2369/2011-TCU-Plenário que consolidou as premissas utilizadas no seu cálculo. O referido trabalho destaca que o ICMS não deve compor o BDI porquanto não se insere na categoria de despesas indiretas, já que incide diretamente sobre o preço dos materiais. Desta forma, resta injustificada a não aplicação do percentual de 17% de BDI, referente a bens, bem como a adequação dos valores referentes ao fornecimento de materiais e equipamentos.
13.19.	Subsiste, assim, a irregularidade apontada pela equipe de auditoria em seu relatório (peça 2, p. 11-12) , cujos fundamentos destaca-se abaixo:
Observa-se um aumento de 23% da taxa de BDI (Benefícios e Despesas Indiretas) para o fornecimento de materiais, utilizado para composição do valor total de venda constante das Estimativas de Custos do item 3.1.3 (fornecimento de materiais - tubulações, conexões, válvulas, materiais elétricos, instrumentação, comunicação, transporte de equipamentos e materiais) , para o caso da UTGC, e do 3.1 (fornecimento da contratada, materiais - estacas, estruturas, proteção catódica, tubulações, elétrica e instrumentação) , para o caso da PPER-01, sem a apresentação de demonstrativos e/ou documentos que respaldassem ou indicassem a composição dos custos.
O gerente setorial de Estimativa de Custos e Prazos da ENGENHARIA/SL/ECP, Sr. Sérgio dos Santos Arantes, conforme DIP ENGENHARIA/SL/ECP 152/2004, às fls. 30/43 do Anexo 4, informa que foi utilizado o BDI de serviços no percentual de 40% e não o BDI utilizado para fornecimento de bens (equipamentos de processo, ar comprimido) , cujo percentual é de 17%, devido ao volume de mão-de-obra agregada na composição do preço final dos materiais em questão.
Todavia, não nos foi apresentada a composição do preço final desses materiais e a demonstração de quanto seria a mão-de-obra necessária ao fornecimento desses materiais, tampouco uma composição específica para a taxa aplicada que justifique um aumento de 23% na taxa de BDI para esses materiais.
De acordo com o DIP supracitado foram consideradas as mesmas despesas para a composição do BDI em ambos os casos (fornecimento de materiais e de equipamentos) , como as despesas de gerenciamento de suprimento, diligenciamento, inspeção e tributos.
Observa-se que a composição do BDI de serviços em relação ao de bens, descrita na tabela abaixo e no mesmo DIP, utilizada para esses materiais, apresenta aumento do lucro, inclusão de riscos e seguros, e até a existência de imposto sobre serviços de qualquer natureza (ISSQN) (Imposto Sobre Serviços de Qualquer Natureza) , que não incide sobre esses materiais, dado o fato gerador do tributo municipal.
Composição do BDI de bens e serviços conforme DIP ENGENHARIA/SL/ECP 152/2004
	Item Custo
	Taxa utilizada na composição do BDI Serviços 
	Taxa utilizada na composição do BDI Bens 
	Diferenças

	Administração Central - "OVER HEAD"
	8,5 %
	5,00%
	+ 3,5%

	Riscos e seguros
	1,5%
	0,0%
	+ 1,5%

	Lucro
	10,0%
	3,5%
	+ 6,5%

	Impostos e contribuições
			
	IR
	5,63%
	3,84%
	+1,79%

	ISSQN
	5,00%
	0,00%
	+5,00 %

	PIS-PASEP
	0,65%
	0,65%
	
	COFINS
	3,00%
	3,00%
	
	Total (1) 
	40%
	17%
	+ 23%

O demonstrativo de preços apresentado pela SETAL na fase de negociação apresenta que a taxa de BDI utilizada para equipamentos é a mesma para tubulações, materiais elétricos e instrumentação, à fl.117 do Anexo 6, corroborando o entendimento de que a aplicação da taxa de BDI nesse caso foi indevida, visto que anteriormente a própria Petrobras utilizava outro critério.
13.20.	Em relação ao aumento de 86% do custo unitário (R$/m³) dos subitens bases de equipamentos mecânicos, tubovia e suportes (item 4.1 - Bases e fundações) , da planilha sintética da Estimativa de Custos Original e da Revisão A, passando de R$ 485/m³ para R$ 900/m³ após a abertura das propostas, sem a apresentação de demonstrativos e/ou documentos que o respaldassem e que indicassem a antiga e a atual composição destes custos unitários (item 9.3.6.2 do Acórdão 1662/2006-TCU-Plenário) , os responsáveis informam que este novo valor está condizente com estimativa publicada em revista técnica especializada datada de abril de 2002. No entanto, essa publicação já existia por ocasião da estimativa de custos original de junho de 2002, não sendo elemento hábil a justificar o aumento ocorrido após a abertura das propostas.
13.21.	Quanto ao aumento de 44% do valor unitário do homem-hora (R$/Hh) , após a abertura das propostas, descrito na coluna "valor unit.", no item 6, subitem 6.1 "tubulações e conexões", parte de montagem, da planilha analítica da Estimativa de Custos Original e Revisão A, passando de R$ 35,14/Hh para R$ 50,76/Hh, as justificativas apresentadas pelos defendentes não vieram acompanhadas dos elementos comprobatórios exigidos, de modo a indicar o novo patamar do mercado fornecedor desse serviço, à época, bem como a antiga e a atual composição de custos desses valores unitários (item 9.3.6.3 do Acórdão 1662/2006-TCU-Plenário) . Registre-se que essas justificativas são completamente diferentes das apresentadas anteriormente, quando da análise das audiências (Acórdão 3007/2010-TCU-Plenário) . Naquela oportunidade, a argumentação foi de que os responsáveis utilizaram índices de produtividade distintos, sendo que, agora, alegam defasagem de preços em relação ao mercado.
13.22.	O quadro demonstrativo da evolução do custo de montagem pouco agrega à situação já verificada pelos auditores, à época da fiscalização. Na auditoria, já havia sido mencionada a necessidade de que as alterações promovidas fossem demonstradas e lastreadas em levantamentos precisos e não pressuposições ou atribuições aleatórias. Esse demonstrativo indicaria, no máximo, que os responsáveis assumiram como valor de mercado os números estabelecidos em um único contrato (PRA-1) , o que torna a estimativa bastante precária.
13.23.	Ademais, a equipe de auditoria bem observou que o custo do homem-hora para a montagem das tubulações é majoritariamente definido pelo mercado (demanda x oferta) fornecedor desse serviço. Neste sentido, os defendentes não apresentam justificativas para o fato de, decorridos apenas 40 dias da Estimativa de Custos Original (Revisão 0) , o valor unitário do homem-hora (R$/Hh) ter aumentado em 44%, passando de R$ 35,14/Hh (Revisão 0) , para R$ 50,76/Hh (Revisão A) .
13.24.	Diante do exposto, os documentos juntados pelos recorrentes aos presentes autos não são capazes de elidir as irregularidades descritas no subitem 12.2 (ausência de justificativa para acréscimo no quantitativo de terraplenagem, utilização de BDI de serviço de 40%, e majoração dos custos unitários dos itens "equipamentos mecânicos" "tubovias e suportes" e "homem-hora") da instrução da Serur (peça 63, p. 40-45) .CONCLUSÃO
14.	Das análises anteriores conclui-se que:
a) houve irregularidade na prática de não adotar providências para revogação da licitação e elaboração de novo projeto, compatível com a nova configuração do empreendimento, haja vista as profundas alterações realizadas na concepção do empreendimento;
b) restou configurada a majoração do valor de instrumentos e equipamentos e aumento da quantidade de terraplenagem que alteraram as premissas inicialmente estabelecidas;
c) a planilha com as memórias de cálculo que demonstrem os valores e quantitativos de serviços e de fornecimento indicados nas estimativas de custos juntadas aos autos não permitem a comprovação da correção dos valores e quantitativos adotados;
d) não restou justificado o acréscimo no quantitativo de terraplenagem, utilização de BDI de serviço de 40%, e majoração dos custos unitários dos itens "equipamentos mecânicos", "tubovias e suportes" e "homem-hora".
14.1.	Dessa forma, não há razões para se prover o pedido de reexame.
PROPOSTA DE ENCAMINHAMENTO
15.	Ante o exposto, submete-se à consideração superior a presente análise dos pedidos de reexame interpostos por Aristóteles Bassin, José Carlos Parreira Paiva e Sérgio dos Santos Arantes contra o Acórdão 3007/2010-TCU-Plenário, propondo-se, com fundamento no art. 48 da Lei 8.443/1992:
a) conhecer do recurso e, no mérito, negar-lhe provimento;
b) comunicar o teor da decisão que vier a ser proferida aos recorrentes e aos demais interessados." (grifos do original) 
Estando os autos pautados para julgamento na Sessão Ordinária do Plenário, prevista para o dia 13/04/2016, a pedido do procurador da Petrobrás para a apresentação de documentação complementar, determinei a sua exclusão de pauta, em 12/04/2016, conforme despacho à peça 92.
Ato contínuo, em 06/05/2016, a defesa dos recorrentes juntou aos autos o documento denominado Memorial (peça 93) .
Diante da apresentação da aludida documentação, em 01/08/2016, determinei a restituição dos autos à Serur, para a atualização da proposta de encaminhamento, conforme despacho à peça 103.
A Serur, por sua vez, em pronunciamentos uniformes (peças 119 a 121) , em 20/12/2017, considerando que diversos documentos referenciados no aludido memorial não teriam sido juntados, oficiou aos procuradores dos recorrentes para que juntassem tais documentos, providência essa cumprida, em 12/01/2018, conforme documentos constantes da peça 122.
Realizado o saneamento do feito, a Serur, em 21/05/2019, mais uma vez de maneira uniforme (peças 124 a 126) , ratificou o seu posicionamento inicial (peças 85 a 87) , propondo à Corte de Contas o conhecimento do recurso, para, no mérito, ser-lhe negado provimento, nos termos da seguinte instrução, verbis:
"INTRODUÇÃO
1.	Trata-se de pedido de reexame contra o Acórdão 3007/2010-TCU-Plenário interposto, conjuntamente, por Aristóteles Bassin, José Carlos Parreira Paiva e Sérgio dos Santos Arantes (peça 63, p. 2-26) .
1.1.	A deliberação recorrida, mantida pelo Acórdão 364/2011-TCU-Plenário (peça 17, p. 38- 39) , proferido por força de embargos de declaração, apresenta o seguinte teor:
 (...) 
HISTÓRICO
2.	Trata-se de auditoria nas obras de instalação e montagem do projeto de desenvolvimento de produção dos campos de gás de Peroá-Cangoá, na bacia do Espírito Santo, em que se identificaram indícios de irregularidades no contrato celebrado com a Setal Engenharia, Construções e Perfurações S/A.
2.1.	Identificou-se que o projeto básico não apresentava o nível adequado de detalhamento exigido pela Lei 8.666/1993 e pela Resolução Confea 361/1991. Tal situação teria impedido a correta estimativa dos custos e exigido significativas alterações no projeto, que resultaram no acréscimo de R$ 29,8 milhões no valor da obra, equivalente a 60% do valor inicial. Além disso, teria imposto atraso de 13 meses no início de produção de gás.
2.2.	Não obstante tais falhas tenham sido identificadas na fase inicial da licitação, motivadas não por deficiência no projeto básico, importante que se frise, mas por alterações substanciais na concepção do empreendimento após a elaboração de tal projeto, um dos recorrentes não adotou providências com vistas a revogar a licitação para, após a elaboração de novo projeto básico compatível com as alterações do empreendimento, lançar novo procedimento licitatório.
2.3.	Ademais, os recorrentes, instados a fazê-lo, não apresentaram ao Tribunal, sob a alegação de preservação de sigilo comercial, argumento repudiado pela jurisprudência desta Corte, as memórias de cálculo que justificassem as alterações promovidas no projeto básico após a abertura das propostas das licitantes.
2.4.	Interposto o pedido de reexame que ora se instrui em 28/2/2011, em razão da natureza eminentemente técnica dos argumentos apresentados pelos recorrentes nos recursos originários e nos esclarecimentos adicionais (peça 77) , em 14/6/2011 foi proposto por esta Unidade Técnica (peça 63, p. 40-45) e acatado pelo Relator (peça 63, p. 46) a formulação de quesitos à Secretaria de Controle Externo da Administração Indireta no Rio de Janeiro.
2.5.	A Unidade Técnica especializada respondeu os quesitos por meio da instrução acostada à peça 78, tendo informado, em 2/4/2014, que:
a.2) em resposta aos questionamentos constantes do item 15.1 da instrução daquela unidade (peça 63, p. 40-45) , os documentos juntados pelos recorrentes aos presentes autos, em especial aqueles constantes do Anexo 24, e os argumentos recursais constantes da peça acostada às fls. 1-25, anexo 26, não atendem às solicitações desta Corte quanto à prestação de informações pela Petrobras; bem como, não são capazes de elidir as irregularidades descritas no item 12 da instrução da Serur;
2.6.	Esta Unidade Técnica, em 18/7/2014, propôs ao Tribunal, após a análise dos argumentos recursais apresentados e das conclusões da Secretaria de Controle Externo da Administração Indireta no Rio de Janeiro, conhecer do recurso e, no mérito, negar-lhe provimento (peça 85) .
2.7.	Estando os autos pautados para julgamento na Sessão Ordinária do Plenário prevista para o dia de 13/04/2016, foi retirado de pauta na véspera da sessão a pedido do procurador da Petrobrás para a apresentação de documentação complementar.
2.8.	Ato contínuo a defesa dos recorrentes juntou aos autos documento denominado memorial (peça 93) , trazendo diversos argumentos com o intuito de combater as conclusões emitidas tanto pela Secretaria de Controle Externo da Administração Indireta no Rio de Janeiro, quanto por esta Secretaria de Recursos, e outros já exaustivamente enfrentados no âmbito desta Corte na fase processual anterior e nesta etapa recursal.
2.9.	Em despacho acostado à peça 103 o Ministro-Relator determinou a atualização da proposta de encaminhamento elaborada por esta Unidade Técnica à luz dos elementos trazidos aos autos pelos recorrentes via memorial.
2.10.	Contudo, compulsando o referido memorial não se localizou diversos documentos nos quais os recorrentes baseavam suas argumentações, motivo pelo qual, em atenção aos princípios da celeridade e economia processuais, associados ao princípio da ampla defesa e da busca da verdade material, esta Unidade Técnica, em instrução acostada à peça 119, entendeu por bem oficiar os procuradores dos recorrentes para que, caso quisessem, juntassem aos presentes autos os diversos documentos referenciados no memorial e não anexados à peça de defesa, providência por eles cumprida conforme documentos que compõe a peça 122 dos presentes autos.
EXAME DE ADMISSIBILIDADE
3.	Reitera-se o exame preliminar de admissibilidade (peça 63, p. 35-36) , ratificado à peça 63, p. 39, pelo Ministro Raimundo Carreiro, que concluiu pelo conhecimento do recurso, eis que preenchidos os requisitos processuais aplicáveis à espécie, suspendendo-se os efeitos dos itens 9.2, 9.3 e 9.4 do Acórdão 3007/2010-TCU-Plenário.
EXAME TÉCNICO
4.	Delimitação do recurso.
4.1.	Constitui objeto do recurso examinar se os argumentos e/ou documentos acostados aos autos via memorial (peça 93) são capazes de alterar a proposta de encaminhamento acostada à peça 85.
4.2.	Os recorrentes trazem à apreciação as seguintes questões:
a) se José Carlos Parreira Paiva pode ser responsabilizado pelo Tribunal;
b) se a crise energética enfrentada pelo país à época dos fatos é motivo justo para a não revogação do procedimento licitatório;
5.	Responsabilização de José Carlos Parreira Paiva.
5.1.	Sustenta o recorrente que, à época dos fatos, tinha como atribuição apoiar tecnicamente os empreendimentos nos projetos que eram desenvolvidos pela área de engenharia da Empresa Pública, de modo que as imputações a ele atribuídas pelo Tribunal são estranhas às funções por ele desempenhadas, afirmando que:
Assim, no exercício das atribuições de Coordenador do Projeto Peroá-Cangoá, este cuidava, na fase de licitação, exclusivamente do levantamento dos quantitativos de materiais e equipamentos, com base nos documentos do Projeto Básico, elaborado pelo Centro de Pesquisa e Desenvolvimento da PETROBRAS (CENPES) - quantitativos que eram preenchidos nas Planilhas para elaboração da Estimativa de Custos pelo órgão especializado da Companhia.
Já na fase de execução contratual, cumpria ao Coordenador do Projeto, junto com a equipe de fiscalização do projeto, verificar se toda a documentação do Projeto Executivo elaborado pela contratada amoldava-se aos padrões e especificações técnicas, antes que fossem liberadas as atividades executórias do contrato.
5.2.	Dessa forma, entende que a simples existência de ato irregular não tem o condão de torna-lo responsável, eis que não há sua participação na autoria do ato irregular, sua conduta não contribuiu para a irregularidade apurada e que, portanto, não há como se estabelecer o necessário nexo de causalidade entre seus atos e as irregularidades tratadas nos presentes autos.
Análise
5.3.	A questão foi correta e exaustivamente enfrentada pelo Tribunal na fase processual anterior, assim como nas instruções lançadas por esta Unidade Técnica e pela Secretaria de Controle Externo da Administração Indireta no Rio de Janeiro nesta fase recursal.
5.4.	Na qualidade de Coordenador do Projeto Peroá-Cangoá, mesmo em relação às atribuições que informa que eram por ele desempenhadas, não há razões para que sua responsabilidade seja afastada.
5.5.	Ocorre que os atos irregulares a ele atribuídos dizem respeito justamente aos cálculos dos quantitativos que afirma, via memorial, serem de sua responsabilidade, devendo se observar que todas as irregularidades a ele imputadas se referem justamente aos quantitativos (subitens 9.3.5.1, 9.3.5.4 e 9.3.5.5 do Acórdão 1662/2006-TCU-Plenário) .
6.		Crise energética.
6.1.	Repetem os recorrentes os argumentos que vem sendo debatidos nos presentes autos desde sua autuação no âmbito deste Tribunal, no sentido de que a crise energética enfrentada à época dos fatos justificava a opção pela não revogação do procedimento licitatório em curso na Petrobrás.
6.2.	Juntam aos autos cópia do Decreto 3.371/2000, de resultado de sondagem e da aprovação da licitação do Projeto Antecipado de Desenvolvimento dos Campos de Peroá e Cangoá por parte da Diretoria Executiva da Petrobrás, além de documentos que supostamente comprovam a inviabilidade de cancelamento da licitação em face da urgência da contratação em tela, haja vista que somente a fase de licitação perdurou por nove meses.
6.3.	Ademais, afirmam os recorrentes que esta Corte, em situação análoga, já decidiu ser viável, em razão do caráter antieconômico, o não cancelamento de licitação, citando o Acórdão 1112/2011-TCU-Plenário.
Análise
6.4.	Os argumentos, exaustivamente refutados pelo Tribunal na fase processual anterior, não tem o condão de alterar o acórdão recorrido, tampouco os documentos juntados pelos recorrentes via memorial, conforme se demonstrará a seguir.
6.5.	Ocorre que a alegada urgência para se iniciar a produção de gás por meio da licitação irregular acabou por atrasar ainda mais o início da exploração conforme já destacado por esta Corte, eis que foi identificado que o projeto básico não apresentava o nível adequado de detalhamento exigido pela Lei 8.666/1993 e pela Resolução Confea 361/1991. Tal situação teria impedido a correta estimativa dos custos e exigido significativas alterações no projeto, que resultaram no acréscimo de R$ 29,8 milhões no valor da obra, equivalente a 60% do valor inicial. Além disso, teria imposto atraso de 13 meses no início de produção de gás.
6.6.	Não obstante tais falhas tenham sido identificadas na fase inicial da licitação, motivadas não por deficiência no projeto básico, importante que se frise, mas por alterações substanciais na concepção do empreendimento após a elaboração de tal projeto, um dos recorrentes não adotou providências com vistas a revogar a licitação para, após a elaboração de novo projeto básico compatível com as alterações do empreendimento, lançar novo procedimento licitatório.
6.7.	Ademais, o precedente citado pelos recorrentes em sua última manifestação não se amolda aos fatos tratados nos presentes autos, já que não se trata aqui da faculdade de a empresa pública, motivada por razões econômicas, de não lançar novos procedimentos licitatórios, como trata o Acórdão 1112/2011-TCU-Plenário, da relatoria do Ministro José Múcio Monteiro, mas de procedimento licitatório com diversas falhas em seu projeto básico.
7.		Outras considerações.
7.1.	Por fim os recorrentes insistem nos argumentos relativos à aplicação da Lei 8.666/1993 às licitações realizadas pela Petrobras, do correto trâmite do procedimento licitatório ora questionado e outras questões já tratadas por esta Unidade Técnica nas instruções lançadas nos presentes autos.
7.2.	Não obstante, cabe esclarecer que os recorrentes não trazem junto ao memorial quaisquer documentos e/ou argumentos novos, motivo pelo qual não tem o condão de alterar o posicionamento anterior deste Tribunal.
7.3.	Verifica-se, da análise da vasta documentação trazida pelos recorrentes para fundamentar os argumentos contidos no memorial, que, assim como repetem os argumentos já enfrentados nas instruções anteriores desta Unidade Técnica, a maioria dos documentos já constava dos presentes autos desde a fase processual anterior, conforme se demonstrará a seguir:
	Documento
	Anteriormente juntado à

	Documento interno da Petrobras de 6/7/2001
	peça 28, p. 13

	Comunicado de 17/1/2013
	peça 23, p. 7

	Resumo executivo da Diretoria Executiva
	peça 23, p. 8

	Relatório da Comissão de Licitação
	peça 23, p. 46-51

	E-mail de 17/6/2005
	peça 77, p. 37-38

	Documento interno da Petrobras de 2/1/2002
	peça 23, p. 4

	Quadro demonstrativo de preços ofertados
	peça 26, p. 39

	Documento interno da Petrobras de 26/6/2002
	peça 24, p. 64-68

	Escopo do projeto
	peça 77, p. 39-41

	Ata de reunião ocorrida nesta Corte
	Peça 63, fl. 27-28

	Notícia veiculada no site deste Tribunal
	Peça 63, fl. 29

7.4.	Além disso, há documentos, como o Decreto 3.371/2000, Portaria ANP 104/2002 (peça 53, pag. 100-104) , que, por serem públicos, eram de conhecimento desta Corte antes do julgamento dos presentes autos na fase processual anterior, não tendo o condão de beneficiar os recorrentes.
7.5.	Constam da documentação trazida, ainda, os seguintes documentos constantes da peça 123:
a) Decisões da diretoria executiva de 17/1/2002 - p. 24;
b) Documento interno da Petrobras de 3/9/1998 - p. 25-30;
c) Documento interno da Petrobras de 3/5/2002 - p. 31-33;
d) Documento interno da Petrobras de 7/5/2002 - p. 34-38;
e) Documento interno da Petrobras de 19/6/2002 - p. 39;
f) Acompanhamento de projetos - p. 56-59;
g) Ata de reunião de análise crítica - p. 60;
h) Esclarecimentos quanto ao aumento dos valores, quantitativos e percentuais - p. 61-80;
i) Relatório de sondagem geotécnica - p. 95-127.
7.6.	Entretanto, apesar de não terem sido juntados anteriormente aos presentes autos, tais documentos não trazem quaisquer informações novas e/ou relevantes à análise dos recursos de reconsideração interpostos.
CONCLUSÃO.
8.		Da análise anterior conclui-se que os elementos trazidos pelos recorrentes junto ao memorial juntado aos autos não são capazes de alterar o posicionamento anterior desta Unidade Técnica, de modo que, nesta oportunidade, ratifica-se a proposta de encaminhamento constante da instrução acostada à peça 85 no sentido de se conhecer do recurso e, no mérito, negar-lhes provimento.
PROPOSTA DE ENCAMINHAMENTO
9.		Ante o exposto, submete-se à consideração superior a presente análise do pedido de reexame interposto conjuntamente por Aristóteles Bassin, José Carlos Parreira Paiva e Sérgio dos Santos Arantes contra o Acórdão 3007/2010-TCU-Plenário, propondo-se, com fundamento no art. 48 da Lei 8.443/1992:
a) conhecer do recurso e, no mérito, negar-lhe provimento;
b) comunicar o teor da decisão que vier a ser proferida aos recorrentes e aos demais interessados." (grifos do original) 
Estando os autos em meu gabinete, em 12/08/2019, foi realizada reunião técnica com os recorrentes e seus causídicos, oportunidade em que ofereceram esclarecimentos diretamente à minha assessoria e, mais uma vez, apresentaram novo memorial (peça 131) .
	É o Relatório.

8.1. Carlos Roberto Siqueira Castro (20.015/OAB-DF) e outros, representando Aristóteles Bassin, José Carlos Parreira Paiva e Sérgio dos Santos Arantes;
8.2 Carolina Bastos Lima Brum (135.073/OAB-RJ) e outros, representando Petróleo Brasileiro S.A.

Não atuou.

RELATÓRIO DE AUDITORIA. PETROBRAS. CAMPOS DE GÁS PEROÁ-CANGOÁ. ALTERAÇÃO DAS PREMISSAS DO EMPREENDIMENTO APÓS A ELABORAÇÃO DO PROJETO BÁSICO. FALTA DE PROVIDÊNCIAS PARA REVOGAÇÃO DA LICITAÇÃO. PEDIDO DE REEXAME. ARGUMENTOS INSUFICIENTES PARA ALTERAR O ACÓRDÃO RECORRIDO. NEGATIVA DE PROVIMENTO. COMUNICAÇÕES.

RELATÓRIO DE AUDITORIA (RA)

Secretaria de Recursos (SERUR); Secretaria de Controle Externo da Administração Indireta no Rio de Janeiro (SecexEstat).

Inicialmente, esclareço que atuo nos presentes autos por força de novo sorteio realizado em 04/06/2019 (peça 129) , em razão da declaração de impedimento do Ministro Aroldo Cedraz (peça 128) , que atuava no feito por força do art. 152 do RI/TCU.  Registro, ademais, que já vinha atuando como relator destes autos nesta fase recursal por força do primeiro sorteio realizado em 24/03/2011 (peça 63, p. 38) .
Em análise, pedido de reexame interposto, em 28/02/2011, contra o Acórdão 3007/2010-TCU-Plenário, de relatoria do Ministro Walton Alencar Rodrigues (confirmado em sede de embargos de declaração pelo Acórdão 364/2011-TCU-Plenário) , pelos Srs. Aristóteles Bassin, José Carlos Parreira Paiva, e Sérgio dos Santos Arantes (peça 63, p. 2 a 26) .
Quanto à admissibilidade, ratifico o posicionamento preliminar por mim adotado, em 30/03/2011 (peça 63, p. 39) , para conhecer do pedido de reexame, eis que preenchidos os requisitos processuais aplicáveis à espécie, com fundamento no art. 48 c/c os arts. 32 e 33 da Lei 8.443/1992.
Quanto ao mérito, desde já, adianto que acompanho os posicionamentos uniformes proferidos no âmbito da Secretaria de Recursos - Serur (peças 85 a 87 e 124 a 126) , cujos fundamentos, transcritos em meu relatório, incorporo às minhas razões de decidir, sem prejuízo de tecer as seguintes considerações.
Cumpre destacar que a Serur lançou duas instruções acerca dos argumentos e documentos apresentados pelos recorrentes, ambas com propostas uniformes de encaminhamento pela negativa de provimento ao recurso.
A primeira, em 05/10/2015 (peças 85 a 87) , por meio da qual, levando em consideração a análise técnica realizada no âmbito da SecexEstataisRJ (peças 78 a 80) , examinou e refutou as alegações apresentadas pelos recorrentes em sua peça recursal, datada de 28/02/2011 (peça 63, p. 2 a 26) , e em elementos adicionais apresentados em 22/01/2014 (peça 77) .
Encontrando-se os autos pautados para julgamento na Sessão Ordinária do Plenário, prevista para o dia 13/04/2016, a pedido do procurador da Petrobrás para a apresentação de documentação complementar, determinei a sua exclusão de pauta, em 12/04/2016, conforme despacho à peça 92.
Assim, foram apresentados pelos recorrentes o memorial à peça 93, em 06/05/2016, e a documentação complementar à peça 122, em 12/01/2018.  Diante da juntada de tais elementos, a Serur procedeu a sua segunda instrução, em 21/05/2019 (peças 124 a 126) , por meio da qual ratificou a proposta de encaminhamento constante de sua primeira instrução, por ter concluído que não foram apresentados pelos recorrentes quaisquer documentos e/ou argumentos novos capazes de alterar o posicionamento anteriormente adotado por esta Corte de Contas.
Como se vê, foi conferida aos recorrentes a possibilidade de juntada de novos elementos depois de encerrada a fase de instrução, isto é, após o titular da Serur, em 05/10/2015, ter emitido seu parecer conclusivo.
Destaco, a esse respeito, que o art. 160 do Regimento Interno do TCU apenas prevê a possibilidade de juntada de documentos novos pela parte antes do término da fase de instrução, o que não prejudica o direito de apresentação de memoriais quando da inclusão do processo em pauta, sendo que tal documento, por sua natureza jurídica, não condiciona a avaliação do julgador, que inclusive pode não autorizar a sua juntada aos autos, conforme entendimento pacífico desta Corte de Contas.
No caso concreto, contudo, considerando a complexidade da matéria e em homenagem ao princípio da verdade material, permiti a juntada dos referidos elementos de defesa apresentados pelos recorrentes após o encerramento da fase de instrução pela Serur, os quais foram devidamente analisados e rejeitados por aquela unidade técnica.  Depreende-se, portanto, que foi oportunizada aos recorrentes a mais ampla garantia à ampla defesa e ao contraditório, ainda que em detrimento ao princípio da duração razoável do processo, tendo em vista que já faz mais de oito anos e meio que o recurso interposto se encontra pendente de julgamento.
Dito isso, não obstante os diversos documentos e alegações de defesa apresentados nesta fase recursal, dos elementos constantes dos autos, verifico que os recorrentes não lograram afastar as diversas irregularidades que lhes foram atribuídas, as quais configuram grave infração à legislação correlata, vigente à época.  Irregularidades essas objetivamente descritas no dispositivo do Acórdão 3007/2010-TCU-Plenário, ora recorrido, quais sejam:
"9.2. rejeitar as razões de justificativa de:
9.2.1. Aristóteles Bassin pela:
9.2.1.1. falta de providências para revogação da licitação e elaboração de novo projeto, compatível com a nova configuração do empreendimento (subitens 9.3.2.1 e 9.3.2.2 do Acórdão 1662/2006-TCU-Plenário) ;
9.2.1.2. majoração o valor de instrumentos e equipamentos e aumentou a quantidade de terraplenagem (subitem 9.3.5.1 do Acórdão 1662/2006-TCU-Plenário) ;
9.2.1.3. inexistência de memórias de cálculo que demonstrem os valores e quantitativos de serviços e de fornecimento indicados nas estimativas de custos (subitem 9.3.5.4 do Acórdão 1662/2006-TCU-Plenário) ;
9.2.1.4. ausência de justificativa para acréscimo no quantitativo de terraplenagem, utilização de BDI de serviço de 40%, e majoração dos custos unitários dos itens "equipamentos mecânicos" "tubovias e suportes" e "homem-hora" (subitens 9.3.5.5 e 9.3.6.1/9.3.6.3 do Acórdão 1662/2006-TCU-Plenário) ;
9.2.2. Sérgio dos Santos Arantes pela:
9.2.2.1. majoração o valor de instrumentos e equipamentos e aumentou a quantidade de terraplenagem (subitem 9.3.5.1 do Acórdão 1662/2006-TCU-Plenário) ;
9.2.2.2. inexistência de memórias de cálculo que demonstrem os valores e quantitativos de serviços e de fornecimento indicados nas estimativas de custos (subitem 9.3.5.4 do Acórdão 1662/2006-TCU-Plenário) ;
9.2.2.3. ausência de justificativa para acréscimo no quantitativo de terraplenagem, utilização de BDI de serviço de 40%, e majoração dos custos unitários dos itens "equipamentos mecânicos" "tubovias e suportes" e "homem-hora" (subitens 9.3.5.5 e 9.3.6.1/9.3.6.3 do Acórdão 1662/2006-TCU-Plenário) ;
9.2.3. José Carlos Parreira Paiva pela:
9.2.3.1. majoração o valor de instrumentos e equipamentos e aumentou a quantidade de terraplenagem (subitem 9.3.5.1 do Acórdão 1662/2006-TCU-Plenário) ;
9.2.3.2. inexistência de memórias de cálculo que demonstrem os valores e quantitativos de serviços e de fornecimento indicados nas estimativas de custos (subitem 9.3.5.4 do Acórdão 1662/2006-TCU-Plenário) ;
9.2.3.3. ausência de justificativa para acréscimo no quantitativo de terraplenagem (subitem 9.3.5.5 do Acórdão 1662/2006-TCU-Plenário) ;"
Cabe asseverar, ainda, que as alegações de defesa apresentadas pelos recorrentes foram minuciosamente examinadas pela Serur, a qual, de forma específica e objetiva, analisou cada uma das irregularidades imputadas aos recorrentes.  A esse respeito, conquanto já conste de meu relatório a transcrição das aludidas instruções técnicas, peço vênias para colacionar os seguintes excertos da primeira instrução lançada pela Serur (peça 85) , com os meus destaques, verbis: 
"EXAME TÉCNICO
8.	Delimitação do recurso.
8.1.	Constitui objeto do recurso examinar as seguintes questões:
a) se cometeu irregularidade o recorrente ao não adotar providências para revogação da licitação e elaboração de novo projeto, compatível com a nova configuração do empreendimento;
b) se houve majoração do valor de instrumentos e equipamentos e aumento da quantidade de terraplenagem que alterassem as premissas inicialmente estabelecidas;
c) se foram juntados aos autos as memórias de cálculo que demonstrem os valores e quantitativos de serviços e de fornecimento indicados nas estimativas de custos;
d) se há ausência de justificativa para acréscimo no quantitativo de terraplenagem, utilização de BDI de serviço de 40%, e majoração dos custos unitários dos itens "equipamentos mecânicos", "tubovias e suportes" e "homem-hora".
9.		Tendo em vista a natureza eminentemente técnica dos argumentos apresentados pelos recorrentes nos recursos originários e nos esclarecimentos adicionais (peça 77) , foi proposto por esta Unidade Técnica (peça 63, p. 40-45) e acatado pelo Relator a formulação de quesitos à Secretaria de Controle Externo da Administração Indireta no Rio de Janeiro (peça 63, p. 46) , que, com ajustes de forma, assim se manifestou sobre os argumentos recursais (peça 78) :
10.	Existência de irregularidade praticada pelo recorrente ao não adotar providências para revogação da licitação e elaboração de novo projeto, compatível com a nova configuração do empreendimento.
 (...) 
Análise
10.13.	As irregularidades tratadas nos subitens 9.3.2.1 e 9.3.2.2 do Acórdão 1662/2006-TCU-Plenário referem-se ao não cancelamento do Convite 567.8.001.02-6, quando da verificação de que o projeto básico constante do aludido convite ocasionou a revisão de cerca de 50% do valor da estimativa de custos elaborada pela Petrobrás, o que caracteriza a insuficiência de detalhamento do projeto básico e a necessidade de reinício do certame para a obtenção de novas propostas com base em informações mais precisas. Além disso, a não elaboração de novo projeto básico com o nível de detalhamento adequado exigido pelo art. 6º, inciso IX, c/c art. 7º, inciso I e § 2º, da Lei 8.666/1993 e pelo art. 3ª, alínea f, c/c art. 6º da Resolução CONFEA 361/1991, de modo a evitar que houvesse 176 solicitações de alteração de escopo no Contrato 567.2.004.02-3, acrescendo em mais de 25% o valor original do contrato, além de atraso de aproximadamente 13 meses para o início da produção de gás.
10.14.	Ao proceder à análise dos Esclarecimentos Adicionais e do Pedido de Reexame, verifica-se que, em relação a esse item, ou seja, a falta de providências para revogação da licitação e elaboração de novo projeto, compatível com a nova configuração do empreendimento, os argumentos apresentados são similares aos analisados anteriormente, quando foi proferido o Acórdão 3007/2010-TCU-Plenário, mantido pelo Acórdão 364/2011-TCU-Plenário.
10.15.	Aprovado o projeto básico e inaugurado o certame licitatório para o desenvolvimento de produção dos campos de gás de Peroá-Cangoá, a unidade de Exploração & Produção alterou substancialmente a concepção do empreendimento, em especial quanto ao aumento do potencial de produção dos poços. Com isso, houve necessidade de ajustar o projeto, não por defeitos em sua versão inicial, mas em razão de novos parâmetros de produção de gás.
10.16.	No entanto, o Sr. Aristóteles Bassin, então gerente de Implementação de Empreendimentos de Engenharia, mesmo ciente da incompatibilidade entre o projeto básico e a nova configuração do empreendimento, deixou de adotar providências para revogação da licitação e elaboração de novo projeto.
10.17.	Mais uma vez, a justificativa reside na crise energética que havia afetado o fornecimento e a distribuição de energia elétrica. Contudo, nesse ponto, não está sendo questionado o caráter estratégico do desenvolvimento da produção de gás nos Campos de Peroá e Cangoá, nem sua importância para o abastecimento do estado do Espírito Santo, mas sim a inadequação do projeto básico em virtude de uma nova realidade. Ademais, a urgência do empreendimento não deve servir de justificativa à elaboração de um projeto básico deficiente.
10.18.	Entende-se, portanto, que um empreendimento desta envergadura não pode prescindir do regular e tempestivo projeto básico, fundamental para que qualquer serviço de engenharia seja executado de forma adequada e sem imprevistos, conforme previsto na Lei 8.666/1993, no regulamento aprovado pelo Decreto 2.745/1998 e jurisprudência do TCU.
10.19.	No tocante à pesquisa de preços, não é admissível que seja feita pela entidade destituída de juízo crítico acerca da consistência dos valores levantados, o que fica caracterizado quando após o recebimento das propostas, foi verificada uma discrepância entre os valores apresentados pelas licitantes e a estimativa da Companhia. O valor da estimativa de custos é procedimento prévio e indispensável à realização de processos de contratação, serve também para confronto e exame de proposta em licitação.
10.20.	Assim, no caso concreto, conforme já identificado pelo Plenário no Acórdão 3007/2010-TCU-Plenário, deu-se uma inversão do rito licitatório, porque, após o recebimento das propostas, com os quantitativos revistos, procedeu-se à nova estimativa orçamentária da obra, a qual foi chamada de Revisão A.
10.21.	Outro argumento exaustivamente avaliado por ocasião do mesmo acórdão e novamente apresentado, diz respeito ao parecer do Departamento Jurídico da empresa, que teria identificado duas possibilidades: cancelamento do convite ou classificação da melhor proposta, no caso de novos orçamentos.
10.22.	Cabe reprisar que o referido parecer jurídico DIP JS-4328/02 (peça 24, p. 64-68) foi elaborado em 26/6/2002, cerca de 4 meses após a emissão do DIP ENGENHARIA/IEEPT/IENN 15/2002 (peça 23, p. 9-11) , ocasião em que o responsável já tinha potencial conhecimento de que o projeto básico necessitava de consolidação. Portanto, não se afigura razoável que decorrido esse tempo, o defendente possa arrimar-se em parecer jurídico com o fito de excluir sua culpabilidade, haja vista que o próprio responsável deu causa a este transcurso de prazo, não podendo alegar a urgência do empreendimento como causa justificadora do não cancelamento do convite.
10.23.	Resta observar que no Acórdão 3007/2010-TCU-Plenário foi excluída a culpabilidade da comissão de licitação, ao optar pelo não cancelamento do convite 567.8.001.02-6, com respaldo no parecer jurídico, em virtude de erro escusável, pois a decisão quanto à elaboração de novo projeto básico não estaria entre as suas atribuições. A jurisprudência do TCU tem delimitado as prerrogativas da comissão de licitação com base no que dispõe o art. 51 da Lei 8.666/1993 (Acórdão 2206/2008-TCU-Plenário) . Nessa linha, a responsabilidade por defeitos no projeto básico e no orçamento estimativo deve recair sobre os profissionais envolvidos especificamente na sua elaboração.
10.24.	Diferente da comissão de licitação, era razoável admitir que o Sr. Aristóteles Bassin, Gerente de Implementação de Empreendimentos da Engenharia para a Região Norte e Nordeste - IENN à época, tivesse pleno conhecimento do empreendimento. Além disso, o parecer jurídico, apesar de ter admitido, em seu corpo, a possibilidade de a Petrobras revisar seus orçamentos, concluiu pela necessidade de adoção de nova licitação.
10.25.	Com relação às Solicitações de Alteração de Escopo (SAEs) , o defendente traz apenas alguns exemplos e se coloca à disposição para esclarecimentos mais aprofundados sobre as modificações implementadas. Essa explicação não é suficiente para desconstituir o indicativo da inconsistência do projeto básico, uma vez que carece de todos os elementos para análise. Além disso, as SAEs não foram as únicas a impactar os valores contratados.
10.26.	Considera-se, desta forma, que o parecer jurídico, a nova estimativa orçamentária da obra e as circunstâncias relativas ao suprimento de gás não consubstanciam causas aptas a excluir a culpabilidade do responsável. Portanto, considerando que o Sr. Aristóteles Bassin era o responsável pelo empreendimento em questão, e tinha competência administrativa para cancelar o certame, as justificativas apresentadas pelo defendente não devem ser acolhidas.
10.27.	Diante do exposto, os documentos juntados pelo recorrente aos presentes autos não são capazes de elidir as irregularidades descritas no subitem 12.1 (falta de providências para revogação da licitação e elaboração de novo projeto, compatível com a nova configuração do empreendimento) da instrução da Serur (peça 63, p. 40-45) .
11.	Alteração das premissas inicialmente estabelecidades em razão da majoração do valor de instrumentos e equipamentos e aumento da quantidade de terraplenagem.
 (...) 
Análise
11.14.	A irregularidade descrita no subitem 9.3.5.1 do Acórdão 1662/2006-TCU-Plenário trata do aumento dos valores de instrumentos e equipamentos, contidos na estimativa de custos original, efetuado após a abertura das propostas, proporcionando patamares bem superiores aos valores propostos pelos licitantes, desacompanhada de demonstrativos e/ou documentos que o respaldassem e que indicassem a antiga e a atual composição destes valores.
11.15.	Neste ponto, a análise estará restrita aos itens indicados na tabela do relatório de auditoria (peça 2, p. 4) . Na época, a equipe de auditoria constatou uma discrepância entre os valores inicialmente previstos e os revisados nos aludidos itens, totalizando um aumento de R$ 2.481.853,00, aproximando a estimativa total dos valores propostos pelos licitantes, visando à classificação das propostas apresentadas. Cabe lembrar que os defendentes estão sendo arrolados pelo aumento injustificado do valor unitário de equipamentos e instrumentos inseridos na estimativa de custos (revisão A) .
11.16.	A tese defendida que a revisão da estimativa foi feita de forma autônoma e dissociada dos preços apresentados no processo licitatório, apesar de ter sido realizada após a entrega das propostas, não deve prosperar.
11.17.	Primeiramente, antes da realização de qualquer procedimento licitatório deve ser realizada a pesquisa de preço, com a finalidade de elaborar orçamento, o qual será utilizado para se definir a modalidade de licitação, bem como proceder à necessária adequação orçamentária da despesa, consoante dispõem os arts. 14 e 15, inciso V, da Lei 8.666/1993. O item 5.2 do Decreto 2.745/1998 estabelece, ainda, que o pedido de licitação deverá conter, dentre outros, os seguintes elementos: indicação do custo estimado para a execução, com o orçamento anexado ao pedido, e indicação da fonte de recursos para a contratação.
11.18.	Além disso, o orçamento constitui instrumento essencial e obrigatório para que seja verificada a pertinência dos preços contratados com aqueles praticados no mercado, nos termos do art. 43 da lei de licitações. O item 6.10 do Decreto 2.745/1998 também prevê que o critério de julgamento das propostas constará do edital ou carta-convite, bem como que na sua fixação levar-se-ão em conta os fatores de qualidade, prazo de execução, preços e condições de pagamento.
11.19.	Desse modo, as pesquisas de preço que dão suporte à elaboração de orçamento, à definição da modalidade de licitação e à efetivação da adequação financeira e orçamentária da despesa devem ser realizadas previamente à adjudicação do objeto e homologação do procedimento. 
11.20.	Em relação aos pontos em análise (orçamento da estação de monitoramento de CFTV, alteração da vazão dos resfriadores intermediários de 2,6 m³/h para 120 m³/h, alteração da vazão dos resfriadores de ar final, alteração da capacidade do tanque de água de combate a incêndio de 1.000 m³ para 2.550 m³ e alterações de características do painel de controle e intertravamento de segurança) , não se mostram suficientes os argumentos que se refiram a equívocos na leitura de dados ou complexidade do objeto, uma vez que se trata de uma área técnica, que tem dentre suas funções básicas e atribuições questões de tal natureza. Além disso, repetem argumentos examinados, no sentido de que as alterações se prestaram a corrigir equívocos de projeto, sem causar prejuízos para a empresa.
11.21.	Os documentos apresentados servem para demonstrar as alterações realizadas, o que denota, mais uma vez, a precariedade do projeto básico, mas não para justificar o aumento do valor dos equipamentos em patamar bem superior aos valores do orçamento inicial e aos valores cotados pelos próprios licitantes.
11.22.	No tocante à responsabilidade do Coordenador do Projeto Peroá-Cangoá, Sr. José Carlos Parreira Paiva, não há como afastá-la, porquanto bem identificada pela equipe de auditoria à época da fiscalização. Mesmo na hipótese que sua atuação tenha se restringido aos quantitativos do projeto, é de se observar que todas as irregularidades a ele imputadas referem-se também a quantitativos (subitens 9.3.5.1, 9.3.5.4 e 9.3.5.5 do Acórdão 1662/2006-TCU-Plenário) .
11.23.	Sendo assim, os documentos juntados pelos recorrentes aos presentes autos não são capazes de elidir as irregularidades descritas no subitem 12.3 (majoração do valor de instrumentos e equipamentos e aumento da quantidade de terraplenagem) da instrução da Serur (peça 63, p. 40-45) .
12.	Inexistência de memórias de cálculo para demonstrar os valores e quantitativos de serviços e de fornecimento indicados nas estimativas de custos.
 (...) 
Análise
12.3.	A irregularidade descrita no subitem 9.3.5.4 do Acórdão 1662/2006-TCU-Plenário trata da inexistência de memórias de cálculo que comprovem e fundamentem os valores e quantitativos de serviços e de fornecimento constantes das estimativas de custos e suas alterações, que deveriam estar arquivadas para efeito das ações e verificações dos sistemas de controle interno e externo, contrariando o que dispõe a alínea "f" do inciso IX do art. 6º c/c o inciso II do § 2º do art. 7º da Lei 8.666/93 c/c a alínea "c" do inciso I do item 5.2 do Regulamento Licitatório aprovado pelo Decreto 2.745/1998.
12.4.	A equipe de auditoria observou a inexistência de memórias de cálculo que fundamentassem os valores contidos nas estimativas de custos original e nas alterações contidas na estimativa de custos da revisão A, em termos quantitativos e de composição de alguns custos de bens e serviços. Na época, foi informado, em entrevista com o Sr. José Carlos Parreira Paiva, então coordenador do projeto na Engenharia/IEEPT, que o levantamento das alterações quantitativas foi realizado informalmente, com pressuposições de características, tipos e dimensões de obras civis e tubulações em reunião com técnicos da engenharia, não sendo arquivados esses rascunhos como memórias de cálculo.
12.5.	Nesse sentido, o inciso II do § 2º do art. 7º da Lei 8.666/1993 estipula a obrigatoriedade do detalhamento dos preços unitários. Ademais, a jurisprudência deste tribunal é farta quanto à necessidade da existência das composições analíticas nas licitações. Desta forma, os processos licitatórios para a execução de obras e para a prestação de serviços devem ser instruídos com orçamento detalhado da composição analítica dos custos unitários do objeto a ser contratado.
12.6.	A própria equipe de auditoria já havia apontado em seu relatório (peça 1, p. 40-45) que conforme dispõe a alínea "f" do inciso IX do art. 6º c/c o inciso II do § 2º do art. 7º da Lei 8.666/1993 c/c a alínea "c" do inciso I do item 5.2 do Regulamento Licitatório aprovado pelo Decreto 2.745/1998, deve existir, no Projeto Básico constante da licitação, um orçamento detalhado do custo, chamado no âmbito da Petrobras de Estimativa de Custos, fundamentado em quantitativos de serviços e fornecimentos propriamente avaliados, isto é, os orçamentos devem ser lastreados e propriamente avaliados em memórias de cálculo que comprovem e fundamentem seus valores e quantitativos de serviços e de fornecimento, devendo ser arquivadas para efeito das ações e verificações dos sistemas de controle interno e externo.
12.7.	Ao analisar os documentos ora enviados (peça 56, p. 23-50 e peça 57, p. 1-44) , infere-se que as solicitações de alteração de escopo apresentadas, num total de R$ 5.808.360,34, além de não estarem acompanhadas das memórias de cálculo solicitadas, não representam a totalidade das estimativas de custos. É o que se depreende do cotejo desse total apresentado, com o valor de R$ 78.954.027,00 referente às alterações contidas na estimativa de custos da revisão A, bem como aos R$ 49.132.845,00 atinentes à estimativa de custo original. Esse procedimento não se coaduna com a jurisprudência do TCU, segundo a qual essas composições devem descrever todos os insumos necessários para a perfeita caracterização dos serviços/fornecimentos (Acórdãos 549/2006, 2.385/2006, 946/2007 e 2.293/2007, todos do Plenário) .
12.8.	Outrossim, a planilha enviada à peça 60, p. 33, representa apenas um demonstrativo sintético das alterações, destituída das memórias de cálculo solicitadas e, portanto, incapaz de fundamentar os valores estimados. Além disso, o documento possui data de modificação em 13/10/2006, não havendo documentos que comprovem que se trata de estimativas da época - as propostas das licitantes foram apresentadas em 17/6/2002 (peça 23, p. 46) .
12.9.	Dessa forma, conclui-se que os documentos juntados pelos recorrentes aos presentes autos não são capazes de elidir as irregularidades descritas no subitem 12.4 (Inexistência de memórias de cálculo que demonstrem os valores e quantitativos de serviços e de fornecimento indicados nas estimativas de custos) da instrução da Serur (peça 63, p. 40-45) .
13.	Ausência de justificativa para acréscimo no quantitativo de terraplenagem, utilização de BDI de serviço de 40%, e majoração dos custos unitários dos itens "equipamentos mecânicos", "tubovias e suportes" e "homem-hora".
 (....) 
Análise
13.13.	A irregularidade descrita no subitem 9.3.5.5 do Acórdão 1662/2006-TCU-Plenário trata do acréscimo nos quantitativos de áreas e espessuras, no valor de R$ 926.378,00, no item do orçamento 4.3 (Urbanização e Área Geral - Terraplenagem) , sem que houvesse justificativa técnica para tanto, demonstrada por meio de plantas e cálculos.
13.14.	Por ocasião dos esclarecimentos adicionais, as justificativas técnicas apresentadas pelos defendentes vieram acompanhadas de tabela, a seguir reproduzida, com o levantamento das áreas iniciais e finais, bem como de plantas (peça 60, p.28-31) :
	SERVIÇO
	INICIAL
	FINAL
	DIFERENÇA

	Terraplenagem (m²) 
	45.000,00
	60.872,70
	15.872,70

	Calçadas (m²) 
	774,22
	1.247,14
	472,92

	Ruas (m²) 
	5.911,52
	8.974,29
	3.062,77

	Grama (m²) 
	23.425,37
	21.245,19
	-2.180,18

	Brita (m²) 
	12.448,65
	10.473,28
	-1.975,37

	Cerca (m) 
	1.074,00
	1.409,73
	335,73

13.15.	A equipe de auditoria havia destacado em seu relatório (peça 2, p. 7) a falta de demonstrativos e/ou documentos que respaldassem e indicassem a antiga e atual composição dos itens questionados. Foi mencionada a necessidade de que as alterações promovidas fossem demonstradas, por exemplo, com base nas plantas do terreno da UTGC, de modo que a equipe pudesse certificar a adequação dos cálculos que resultaram no aumento do volume total de terraplenagem.
13.16.	Analisando os documentos acostados aos autos, em especial as plantas (peça 60, p.30-31) , verifica-se que não há indicação entre a situação inicial e a final, de forma que seja possível certificar os cálculos que resultaram no aumento do volume total de terraplenagem. Além disso, as plantas apresentadas são iguais, em diferentes perspectivas, não sendo possível verificar as alterações promovidas. Quanto à tabela, esta é somente indicativa da quantidade de serviços inicial e final, não se prestando para qualquer tipo de comprovação.
13.17.	Assim sendo, as informações ora trazidas pelos responsáveis pouco agregam à situação já verificada pelos auditores.
13.18.	Quanto à utilização do BDI (Benefícios e Despesas Indiretas) de serviços de 40% para composição do valor total de venda constante das Estimativas de Custos do item 3.1.3 (fornecimento de materiais - tubulações, conexões, válvulas, materiais elétricos, instrumentação, comunicação, transporte de equipamentos e materiais) , para o caso da UTGC, e do 3.1 (fornecimento da contratada, materiais - estacas, estruturas, proteção catódica, tubulações, elétrica e instrumentação) , para o caso da PPER-01, os responsáveis restringem sua argumentação à questão tributária do aproveitamento do crédito do ICMS dos bens que não representem insumo da prestação de serviços. Tal justificativa não se coaduna com as orientações do TCU acerca da composição do BDI, consoante o Acórdão 2369/2011-TCU-Plenário que consolidou as premissas utilizadas no seu cálculo. O referido trabalho destaca que o ICMS não deve compor o BDI porquanto não se insere na categoria de despesas indiretas, já que incide diretamente sobre o preço dos materiais. Desta forma, resta injustificada a não aplicação do percentual de 17% de BDI, referente a bens, bem como a adequação dos valores referentes ao fornecimento de materiais e equipamentos.
13.19.	Subsiste, assim, a irregularidade apontada pela equipe de auditoria em seu relatório (peça 2, p. 11-12) , cujos fundamentos destaca-se abaixo:
Observa-se um aumento de 23% da taxa de BDI (Benefícios e Despesas Indiretas) para o fornecimento de materiais, utilizado para composição do valor total de venda constante das Estimativas de Custos do item 3.1.3 (fornecimento de materiais - tubulações, conexões, válvulas, materiais elétricos, instrumentação, comunicação, transporte de equipamentos e materiais) , para o caso da UTGC, e do 3.1 (fornecimento da contratada, materiais - estacas, estruturas, proteção catódica, tubulações, elétrica e instrumentação) , para o caso da PPER-01, sem a apresentação de demonstrativos e/ou documentos que respaldassem ou indicassem a composição dos custos.
O gerente setorial de Estimativa de Custos e Prazos da ENGENHARIA/SL/ECP, Sr. Sérgio dos Santos Arantes, conforme DIP ENGENHARIA/SL/ECP 152/2004, às fls. 30/43 do Anexo 4, informa que foi utilizado o BDI de serviços no percentual de 40% e não o BDI utilizado para fornecimento de bens (equipamentos de processo, ar comprimido) , cujo percentual é de 17%, devido ao volume de mão-de-obra agregada na composição do preço final dos materiais em questão.
Todavia, não nos foi apresentada a composição do preço final desses materiais e a demonstração de quanto seria a mão-de-obra necessária ao fornecimento desses materiais, tampouco uma composição específica para a taxa aplicada que justifique um aumento de 23% na taxa de BDI para esses materiais.
De acordo com o DIP supracitado foram consideradas as mesmas despesas para a composição do BDI em ambos os casos (fornecimento de materiais e de equipamentos) , como as despesas de gerenciamento de suprimento, diligenciamento, inspeção e tributos.
Observa-se que a composição do BDI de serviços em relação ao de bens, descrita na tabela abaixo e no mesmo DIP, utilizada para esses materiais, apresenta aumento do lucro, inclusão de riscos e seguros, e até a existência de imposto sobre serviços de qualquer natureza (ISSQN) (Imposto Sobre Serviços de Qualquer Natureza) , que não incide sobre esses materiais, dado o fato gerador do tributo municipal.
Composição do BDI de bens e serviços conforme DIP ENGENHARIA/SL/ECP 152/2004
	Item Custo
	Taxa utilizada na composição do BDI Serviços 
	Taxa utilizada na composição do BDI Bens 
	Diferenças

	Administração Central - "OVER HEAD"
	8,5 %
	5,00%
	+ 3,5%

	Riscos e seguros
	1,5%
	0,0%
	+ 1,5%

	Lucro
	10,0%
	3,5%
	+ 6,5%

	Impostos e contribuições
			
	IR
	5,63%
	3,84%
	+1,79%

	ISSQN
	5,00%
	0,00%
	+5,00 %

	PIS-PASEP
	0,65%
	0,65%
	
	COFINS
	3,00%
	3,00%
	
	Total (1) 
	40%
	17%
	+ 23%

O demonstrativo de preços apresentado pela SETAL na fase de negociação apresenta que a taxa de BDI utilizada para equipamentos é a mesma para tubulações, materiais elétricos e instrumentação, à fl.117 do Anexo 6, corroborando o entendimento de que a aplicação da taxa de BDI nesse caso foi indevida, visto que anteriormente a própria Petrobras utilizava outro critério.
13.20.	Em relação ao aumento de 86% do custo unitário (R$/m³) dos subitens bases de equipamentos mecânicos, tubovia e suportes (item 4.1 - Bases e fundações) , da planilha sintética da Estimativa de Custos Original e da Revisão A, passando de R$ 485/m³ para R$ 900/m³ após a abertura das propostas, sem a apresentação de demonstrativos e/ou documentos que o respaldassem e que indicassem a antiga e a atual composição destes custos unitários (item 9.3.6.2 do Acórdão 1662/2006-TCU-Plenário) , os responsáveis informam que este novo valor está condizente com estimativa publicada em revista técnica especializada datada de abril de 2002. No entanto, essa publicação já existia por ocasião da estimativa de custos original de junho de 2002, não sendo elemento hábil a justificar o aumento ocorrido após a abertura das propostas.
13.21.	Quanto ao aumento de 44% do valor unitário do homem-hora (R$/Hh) , após a abertura das propostas, descrito na coluna "valor unit.", no item 6, subitem 6.1 "tubulações e conexões", parte de montagem, da planilha analítica da Estimativa de Custos Original e Revisão A, passando de R$ 35,14/Hh para R$ 50,76/Hh, as justificativas apresentadas pelos defendentes não vieram acompanhadas dos elementos comprobatórios exigidos, de modo a indicar o novo patamar do mercado fornecedor desse serviço, à época, bem como a antiga e a atual composição de custos desses valores unitários (item 9.3.6.3 do Acórdão 1662/2006-TCU-Plenário) . Registre-se que essas justificativas são completamente diferentes das apresentadas anteriormente, quando da análise das audiências (Acórdão 3007/2010-TCU-Plenário) . Naquela oportunidade, a argumentação foi de que os responsáveis utilizaram índices de produtividade distintos, sendo que, agora, alegam defasagem de preços em relação ao mercado.
13.22.	O quadro demonstrativo da evolução do custo de montagem pouco agrega à situação já verificada pelos auditores, à época da fiscalização. Na auditoria, já havia sido mencionada a necessidade de que as alterações promovidas fossem demonstradas e lastreadas em levantamentos precisos e não pressuposições ou atribuições aleatórias. Esse demonstrativo indicaria, no máximo, que os responsáveis assumiram como valor de mercado os números estabelecidos em um único contrato (PRA-1) , o que torna a estimativa bastante precária.
13.23.	Ademais, a equipe de auditoria bem observou que o custo do homem-hora para a montagem das tubulações é majoritariamente definido pelo mercado (demanda x oferta) fornecedor desse serviço. Neste sentido, os defendentes não apresentam justificativas para o fato de, decorridos apenas 40 dias da Estimativa de Custos Original (Revisão 0) , o valor unitário do homem-hora (R$/Hh) ter aumentado em 44%, passando de R$ 35,14/Hh (Revisão 0) , para R$ 50,76/Hh (Revisão A) .
13.24.	Diante do exposto, os documentos juntados pelos recorrentes aos presentes autos não são capazes de elidir as irregularidades descritas no subitem 12.2 (ausência de justificativa para acréscimo no quantitativo de terraplenagem, utilização de BDI de serviço de 40%, e majoração dos custos unitários dos itens "equipamentos mecânicos" "tubovias e suportes" e "homem-hora") da instrução da Serur (peça 63, p. 40-45) .CONCLUSÃO
14.	Das análises anteriores conclui-se que:
a) houve irregularidade na prática de não adotar providências para revogação da licitação e elaboração de novo projeto, compatível com a nova configuração do empreendimento, haja vista as profundas alterações realizadas na concepção do empreendimento;
b) restou configurada a majoração do valor de instrumentos e equipamentos e aumento da quantidade de terraplenagem que alteraram as premissas inicialmente estabelecidas;
c) a planilha com as memórias de cálculo que demonstrem os valores e quantitativos de serviços e de fornecimento indicados nas estimativas de custos juntadas aos autos não permitem a comprovação da correção dos valores e quantitativos adotados;
d) não restou justificado o acréscimo no quantitativo de terraplenagem, utilização de BDI de serviço de 40%, e majoração dos custos unitários dos itens "equipamentos mecânicos", "tubovias e suportes" e "homem-hora".
14.1.	Dessa forma, não há razões para se prover o pedido de reexame." (grifou-se) 
Depreende-se, portanto, que os recorrentes não lograram afastar as irregularidades que lhes foram objetivamente imputadas pelo acórdão condenatório, conforme minudentes análises realizadas pelas unidades técnicas desta Casa (SecexEstataisRJ e Serur) , incorporadas às minhas razões de decidir.
Quanto à documentação apresentada pelos recorrentes após o encerramento da fase de instrução pela Serur, documento denominado memorial (peça 93, com documentação complementar à peça 122) , verifico que se trata, em verdade, de petição na qual os recorrentes buscam contestar a análise empreendida pela Serur, ressaltando, mais uma vez, as alegações já constantes dos autos e amplamente debatidas, como também juntando aos autos extensa documentação, cuja maioria inclusive já constava dos autos, conforme bem observado na segunda instrução lançada pela Serur à peça 124, cujos excertos peço a vênia para transcrever, com os meus destaques, verbis:
"EXAME TÉCNICO
4.		Delimitação do recurso.
4.1.	Constitui objeto do recurso examinar se os argumentos e/ou documentos acostados aos autos via memorial (peça 93) são capazes de alterar a proposta de encaminhamento acostada à peça 85.
4.2.	Os recorrentes trazem à apreciação as seguintes questões:
		a) se José Carlos Parreira Paiva pode ser responsabilizado pelo Tribunal;
		b) se a crise energética enfrentada pelo país à época dos fatos é motivo justo para a não revogação do procedimento licitatório;
5.		Responsabilização de José Carlos Parreira Paiva.
		(...) 
Análise
5.3.	A questão foi correta e exaustivamente enfrentada pelo Tribunal na fase processual anterior, assim como nas instruções lançadas por esta Unidade Técnica e pela Secretaria de Controle Externo da Administração Indireta no Rio de Janeiro nesta fase recursal.
5.4.	Na qualidade de Coordenador do Projeto Peroá-Cangoá, mesmo em relação às atribuições que informa que eram por ele desempenhadas, não há razões para que sua responsabilidade seja afastada.
5.5.	Ocorre que os atos irregulares a ele atribuídos dizem respeito justamente aos cálculos dos quantitativos que afirma, via memorial, serem de sua responsabilidade, devendo se observar que todas as irregularidades a ele imputadas se referem justamente aos quantitativos (subitens 9.3.5.1, 9.3.5.4 e 9.3.5.5 do Acórdão 1662/2006-TCU-Plenário) .
6.		Crise energética.
		(....) 
Análise
6.4.	Os argumentos, exaustivamente refutados pelo Tribunal na fase processual anterior, não tem o condão de alterar o acórdão recorrido, tampouco os documentos juntados pelos recorrentes via memorial, conforme se demonstrará a seguir.
6.5.	Ocorre que a alegada urgência para se iniciar a produção de gás por meio da licitação irregular acabou por atrasar ainda mais o início da exploração conforme já destacado por esta Corte, eis que foi identificado que o projeto básico não apresentava o nível adequado de detalhamento exigido pela Lei 8.666/1993 e pela Resolução Confea 361/1991. Tal situação teria impedido a correta estimativa dos custos e exigido significativas alterações no projeto, que resultaram no acréscimo de R$ 29,8 milhões no valor da obra, equivalente a 60% do valor inicial. Além disso, teria imposto atraso de 13 meses no início de produção de gás.
6.6.	Não obstante tais falhas tenham sido identificadas na fase inicial da licitação, motivadas não por deficiência no projeto básico, importante que se frise, mas por alterações substanciais na concepção do empreendimento após a elaboração de tal projeto, um dos recorrentes não adotou providências com vistas a revogar a licitação para, após a elaboração de novo projeto básico compatível com as alterações do empreendimento, lançar novo procedimento licitatório.
6.7.	Ademais, o precedente citado pelos recorrentes em sua última manifestação não se amolda aos fatos tratados nos presentes autos, já que não se trata aqui da faculdade de a empresa pública, motivada por razões econômicas, de não lançar novos procedimentos licitatórios, como trata o Acórdão 1112/2011-TCU-Plenário, da relatoria do Ministro José Múcio Monteiro, mas de procedimento licitatório com diversas falhas em seu projeto básico.
7.		Outras considerações.
7.1.	Por fim os recorrentes insistem nos argumentos relativos à aplicação da Lei 8.666/1993 às licitações realizadas pela Petrobras, do correto trâmite do procedimento licitatório ora questionado e outras questões já tratadas por esta Unidade Técnica nas instruções lançadas nos presentes autos.
7.2.	Não obstante, cabe esclarecer que os recorrentes não trazem junto ao memorial quaisquer documentos e/ou argumentos novos, motivo pelo qual não tem o condão de alterar o posicionamento anterior deste Tribunal.
7.3.	Verifica-se, da análise da vasta documentação trazida pelos recorrentes para fundamentar os argumentos contidos no memorial, que, assim como repetem os argumentos já enfrentados nas instruções anteriores desta Unidade Técnica, a maioria dos documentos já constava dos presentes autos desde a fase processual anterior, conforme se demonstrará a seguir:
 (...) 
7.4.	Além disso, há documentos, como o Decreto 3.371/2000, Portaria ANP 104/2002 (peça 53, pag. 100-104) , que, por serem públicos, eram de conhecimento desta Corte antes do julgamento dos presentes autos na fase processual anterior, não tendo o condão de beneficiar os recorrentes.
7.5.	Constam da documentação trazida, ainda, os seguintes documentos constantes da peça 123:
 (...) 
7.6.	Entretanto, apesar de não terem sido juntados anteriormente aos presentes autos, tais documentos não trazem quaisquer informações novas e/ou relevantes à análise dos recursos de reconsideração interpostos.
CONCLUSÃO.
8.	Da análise anterior conclui-se que os elementos trazidos pelos recorrentes junto ao memorial juntado aos autos não são capazes de alterar o posicionamento anterior desta Unidade Técnica, de modo que, nesta oportunidade, ratifica-se a proposta de encaminhamento constante da instrução acostada à peça 85 no sentido de se conhecer do recurso e, no mérito, negar-lhes provimento." (grifou-se) 
Vale destacar, ademais, que, estando os autos em meu gabinete, em 12/08/2019, foi realizada reunião técnica com os recorrentes e seus causídicos, oportunidade em que ofereceram esclarecimentos diretamente à minha assessoria e, mais uma vez, apresentaram novo memorial (peça 131) .
Constato, novamente, que por meio do citado memorial os recorrentes buscam basicamente contestar a segunda análise empreendida pela unidade técnica, reforçando as alegações de defesa já apresentadas, e insistindo na tese de que "os documentos duplamente juntados ao processo não receberam a devida atenção da Serur".  Apenas inovam ao alegar a "insubsistência da 'grave infração à norma' devido à retroação benigna da Lei n. 13.303/2016 (novatio legis in mellius) ".
Sobre a apresentação de memoriais e documentação após o encerramento da fase de instrução, cabe assinalar que inexiste na processualística do Tribunal etapa de contestação da instrução da unidade técnica.  Como já asseverei acima, apenas autorizei a juntada dos referidos documentos (peças 93 e 122) diante da complexidade da matéria e em homenagem ao princípio da verdade material, abrindo aos recorrentes nova oportunidade para a apresentação de elementos de defesa capazes efetivamente de afastar as irregularidades que lhes foram imputadas.
Ocorre, todavia, conforme já acima exposto, que por meio dos indigitados memoriais os recorrentes apenas repetem os argumentos já exaustivamente enfrentados nos autos, seja na fase processual anterior, quando da prolação do acórdão ora recorrido, seja nas instruções lançadas pela SecexEstataisRJ e pela Serur nesta fase recursal. E mais, não juntaram aos autos quaisquer documentos novos capazes de afastar as irregularidades objetivamente descritas no dispositivo do acórdão condenatório, ora recorrido.
Ao contrário do alegado pelos recorrentes, a meu ver, as unidades técnicas desta Casa realizaram, em mais de uma oportunidade, análises minuciosas e precisas acerca dos fatos, das alegações apresentadas pelos recorrentes e dos documentos constantes dos autos, de forma suficiente a formar a minha convicção pelo não provimento do presente recurso, com a mantença integral do acórdão recorrido.  Certamente, não há que se confundir o não acatamento das alegações aduzidas pelos responsáveis com a alegação de má apreciação das provas por parte do órgão julgador e de suas unidades técnicas auxiliares.
Quanto à proporcionalidade e razoabilidade das penas aplicadas aos recorrentes, questão essa suscitada no primeiro memorial (peça 93) , entendo que os referidos princípios foram devidamente observados por esta Corte de Contas.  De fato, o voto condutor da deliberação recorrida destacou de forma detalhada e objetiva as irregularidades cometidas pelos recorrentes em questão, explicitando a responsabilização de cada um dos responsáveis de forma individualizada, com evidente nexo de causalidade entre as suas condutas e as irregularidades constatadas pelo TCU.
Impende, ainda, salientar que os valores das multas aplicadas aos recorrentes (R$ 12.000,00, R$ 10.000,00, e R$ 5.000,00, respectivamente aos Srs. Aristóteles Bassin, Sérgio dos Santos Arantes e José Carlos Parreira Paiva) encontram-se em plena conformidade com os parâmetros legais e normativos a respeito da matéria, a seguir transcritos, com os meus destaques:
Lei 8.443/1992
"Art. 58. O Tribunal poderá aplicar multa de até Cr$ 42.000.000,00 (quarenta e dois milhões de cruzeiros) , ou valor equivalente em outra moeda que venha a ser adotada como moeda nacional, aos responsáveis por:
 (...) 
II - ato praticado com grave infração a norma legal ou regulamentar de natureza contábil, financeira, orçamentária, operacional ou patrimonial, no valor compreendido entre cinco e cem por cento do montante a que se refere o caput;
 (...) 
§ 2º O valor estabelecido no caput deste artigo será atualizado, periodicamente, por portaria da Presidência do Tribunal, com base na variação acumulada, no período, pelo índice utilizado para atualização dos créditos tributários da União."
Portaria-TCU n. 92, de 30/03/2010 (vigente à época) 
	"O PRESIDENTE DO TRIBUNAL DE CONTAS DA UNIÃO, no uso de suas atribuições legais e regimentais, e considerando o disposto no § 2º do art. 58 da Lei 8.443, de 16 de julho de 1992, resolve:
	Art. 1º É fixado em R$ 36.814,50 (trinta e seis mil, oitocentos e quatorze reais e cinquenta centavos) , para o exercício de 2010, o valor máximo da multa a que se refere o art. 58, caput, da Lei nº  8.443, de 16 de julho de 1992."
Regimento Interno do TCU
"Art. 268. O Tribunal poderá aplicar multa, nos termos do caput do art. 58 da Lei nº 8.443, de 1992, atualizada na forma prescrita no § 1º deste artigo, aos responsáveis por contas e atos adiante indicados, observada a seguinte gradação:
 (...) 
II - ato praticado com grave infração a norma legal ou regulamentar de natureza contábil, financeira, orçamentária, operacional ou patrimonial, no valor compreendido entre cinco e cem por cento do montante a que se refere o caput;"
Como se vê, de acordo com os referidos dispositivos legais e normativos, poderia o Tribunal aplicar aos responsáveis, ora recorrentes, multa no valor compreendido entre cinco e cem por cento do valor máximo estabelecido pelo art. 58, caput, da Lei 8.443/92, o qual foi fixado pelo TCU, à época do julgamento, em R$ 36.814,50.  Assim os valores das multas poderiam ter sido fixados por esta Corte de Contas entre R$ 1.840,72 (5%) e R$ 36.814,50 (100% do referido montante máximo) .
Dessarte, repita-se, os valores das multas aplicadas pelo TCU no acórdão ora recorrido encontram-se em plena consonância com a legislação de regência, não se revelando desproporcionais nem desarrazoados, mas sim adequados diante da gravidade das irregularidades cometidas pelos respectivos responsáveis.
Finalmente, quanto à derradeira alegação apresentada pelos recorrentes, no memorial datado de 12/08/2019 (peça 131) , acerca da "insubsistência da 'grave infração à norma' devido à retroação benigna da Lei n. 13.303/2016 (novatio legis in mellius) ", essa também não merece acolhimento.
Não obstante reconheça a existência de precedentes do Superior Tribunal de Justiça, colacionados no referido memorial, acerca da possibilidade da aplicação do princípio da retroatividade da lei mais benéfica no âmbito do direito administrativo sancionador, penso tratar-se ainda de entendimento em construção, e não de jurisprudência consolidada daquela Corte Superior.   A fim de corroborar tal assertiva, cito o RMS 33.484/RS, julgado pela Segunda Turma do STJ, em 11/06/2013, em sentido contrário à tese defendida pelos recorrentes.
De qualquer sorte, sem me aprofundar nessa controvérsia, ainda que se admita a tese sustentada pelos recorrentes, no caso concreto, não vislumbro a sua possibilidade de aplicação, pelas razões que passo a expor.
Obviamente, a incidência da Lei 13.303/2016 sobre as sociedades de economia mista, não afasta a competência do TCU delineada pelos arts. 70 e 71 da Constituição Federal, que incluem a administração indireta no rol de entidades fiscalizáveis por esta Corte de Contas.  A referida lei, inclusive, no caput do artigo 87, deixa assente que "O controle das despesas decorrentes dos contratos e demais instrumentos regidos por esta Lei será feito pelos órgãos do sistema de controle interno e pelo tribunal de contas competente, na forma da legislação pertinente, ficando as empresas públicas e as sociedades de economia mista responsáveis pela demonstração da legalidade e da regularidade da despesa e da execução, nos termos da Constituição".  Assim, não há na aludida lei qualquer dispositivo que retire desta Corte de Contas a sua competência para aplicar sanções aos responsáveis por ato praticado com grave infração à norma legal ou regulamentar de natureza contábil, financeira, orçamentária, operacional e patrimonial, e nem poderia assim o fazer, diante dos comandos constitucionais que outorgam tal competência ao TCU.
Não merece acolhida, outrossim, a alegação dos recorrentes de que, em razão da superveniência da Lei 13.303/2016, não mais perduraria a "grave infração à norma legal ou regulamentar", a que se refere o art. 58, II, da Lei Orgânica do TCU, eis que as supostas condutas irregulares descritas no acórdão condenatório, ora recorrido, "não mais podem ser tidas como infrações", mas sim "como plenamente regulares, posto que adequadas as contratações semi-integrada ou integrada, conforme o art. 43, incs. V e VI".
Ora, não há como justificar as condutas irregulares praticadas pelos recorrentes no procedimento licitatório e na execução do contrato do mesmo decorrente, realizados na vigência da legislação anterior, com fundamento em regras estabelecidas em novel legislação que instituiu regimes de contratação diversos dos à época existentes.
Cabe, a esse respeito, salientar a regra de direito intertemporal estabelecida na própria Lei 13.303/2016, verbis:
"Art. 91. A empresa pública e a sociedade de economia mista constituídas anteriormente à vigência desta Lei deverão, no prazo de 24 (vinte e quatro) meses, promover as adaptações necessárias à adequação ao disposto nesta Lei.
§ 1º A sociedade de economia mista que tiver capital fechado na data de entrada em vigor desta Lei poderá, observado o prazo estabelecido no caput, ser transformada em empresa pública, mediante resgate, pela empresa, da totalidade das ações de titularidade de acionistas privados, com base no valor de patrimônio líquido constante do último balanço aprovado pela assembleia-geral.
§ 2º (VETADO) .
§ 3º Permanecem regidos pela legislação anterior procedimentos licitatórios e contratos iniciados ou celebrados até o final do prazo previsto no caput." (grifou-se) 
Como se vê, o procedimento licitatório e a execução do contrato dele decorrente, ora em análise, indubitavelmente, permanecem regidos pela legislação anterior.  Assim, por certo, os atos praticados pelos recorrentes com grave infração a tal regramento continuam passíveis de sanção por esta Corte de Contas.
	Em razão do exposto, alinhando-me ao posicionamento uniforme da Unidade Técnica, VOTO por que seja adotado o Acórdão que ora submeto a este Colegiado.
TCU, Sala das Sessões Ministro Luciano Brandão Alves de Souza, em 4 de setembro de 2019.
RAIMUNDO CARREIRO 
Relator